---
title: "Alcohol Driven Cognitive Performance Disruption in University Students"
author: "Oskar Iwaszkiewicz, Bartłomiej Duda, Kajetan Bernat, Olga Dawidowicz"
date: "`r Sys.Date()`"
output:
  html_document:
    theme:
      bootswatch: cosmo
    toc: true
    toc_float: true
  pdf_document:
    toc: true
  word_document:
    toc: true
---

```{r pakiety, include=FALSE}
library(naniar)
library(dplyr)
library(tidyverse)
library(finalfit)
library(mice)
library(ggmice)
library(VIM)
library(ggplot2)
library(kableExtra)
library(knitr)
library(validate)
library(factoextra)
library(plotly)
library(shiny)
library(prettydoc)
library(flexdashboard)
library(ggalluvial)
library(ggdist)
library(tidyquant)
library(modelsummary)
library(ggstatsplot)
library(sjPlot)
library(car)
library(scales)
library(flextable)
library(MASS)
```

# Wprowadzenie
## Cel badania
Celem niniejszego projektu jest zbadanie wielowymiarowych zależności między spożyciem alkoholu, towarzyszącym mu stylem życia a wynikami w nauce (GPA) oraz funkcjonowaniem poznawczym studentów uniwersyteckich. Problem ten jest istotny ze względu na powszechność kultury picia w środowisku akademickim i jej potencjalnie negatywny wpływ na karierę edukacyjną.
Analiza opiera się na danych ankietowych obejmujących zmienne demograficzne, ekonomiczne (stypendia, zakwaterowanie), społeczne (relacje z rodzicami) oraz behawioralne (częstotliwość imprezowania, absencja na zajęciach). W toku prac dane poddano czyszczeniu oraz imputacji, aby zapewnić rzetelność wnioskowania statystycznego.

## Pytania badawcze

W ramach analizy postawiono następujące pytania badawcze:

1. **Bezpośredni wpływ alkoholu na wyniki:** Czy istnieje istotna statystycznie, ujemna korelacja między ilością spożywanego alkoholu a średnią ocen (GPA)?
2. **Rola statusu ekonomicznego:** Czy wyższy dochód rozporządalny (`allowance`) stymuluje intensywniejsze życie towarzyskie, pośrednio wpływając na obniżenie wyników w nauce?
3. **Środowisko zamieszkania a kultura studencka:** Czy rodzaj zakwaterowania różnicuje siłę związku między spożyciem alkoholu a liczbą opuszczonych zajęć?
4. **Psychospołeczne determinanty:** Czy jakość relacji z rodzicami oraz ich aprobata dla spożywania alkoholu stanowią istotne predyktory ryzykownych zachowań studentów?
5. **Efekt kompensacji:** Czy zwiększony nakład pracy własnej (dodatkowe godziny nauki w tygodniu) jest w stanie zniwelować negatywny wpływ "imprezowego stylu życia" na średnią ocen?
6. **Ryzyko akademickie:** W jakim stopniu "imprezowy styl życia" zwiększa ryzyko niezdania przedmiotów?
7. **Różnice międzypłciowe (Gender Gap):** Czy płeć studenta różnicuje wzorce spożycia alkoholu i jego wpływ na oceny?


```{r data wrangling, include=FALSE}
dane <- read.csv("Stats survey.csv")
dane[dane == ""] <- NA
dane <- dane %>% dplyr::select(-Timestamp)
dane <- dane %>% rename(sex = Your.Sex.,
                        grade_12 = Your.Matric..grade.12..Average..GPA..in...,
                        last_year = What.year.were.you.in.last.year..2023...,
                        faculty = What.faculty.does.your.degree.fall.under.,
                        grade_last_y = Your.2023.academic.year.average.GPA.in....Ignore.if.you.are.2024.1st.year.student.,
                        accomodation = Your.Accommodation.Status.Last.Year..2023.,
                        allowance = Monthly.Allowance.in.2023,
                        scholarship = Were.you.on.scholarship.bursary.in.2023.,
                        studying = Additional.amount.of.studying..in.hrs..per.week,
                        partying = How.often.do.you.go.out.partying.socialising.during.the.week..,
                        drinks = On.a.night.out..how.many.alcoholic.drinks.do.you.consume.,
                        classes_missed =  How.many.classes.do.you.miss.per.week.due.to.alcohol.reasons...i.e..being.hungover.or.too.tired..,
                        modules_failed = How.many.modules.have.you.failed.thus.far.into.your.studies.,
                        relationship = Are.you.currently.in.a.romantic.relationship.,
                        parents_alcohol_approval = Do.your.parents.approve.alcohol.consumption.,
                        relationship_w_parents =How.strong.is.your.relationship.with.your.parent.s.)

dane$sex <- ifelse(dane$sex == "Female", 0, ifelse(dane$sex == "Male", 1, dane$sex))
dane$sex <- factor(dane$sex, levels = c(0,1), labels = c("Kobieta", "Mężczyzna"))
dane$last_year <- ifelse(is.na(dane$last_year) & is.na(dane$grade_last_y), "12th class", dane$last_year)
dane$last_year <- factor(dane$last_year, levels = c("12th class", "1st Year", "2nd Year", "3rd Year", "4th Year", "Postgraduate"))
dane$faculty <- factor(dane$faculty, levels = unique(dane$faculty))
dane$accomodation <- ifelse(grepl("^Private.*", dane$accomodation), 1, ifelse(grepl("^Non.*", dane$accomodation), 0, dane$accomodation))
dane$accomodation <- factor(dane$accomodation, levels = c(0,1), labels = c("Nonprivate", "Private"))
dane$allowance <- factor(dane$allowance, levels = c("R 4001- R 5000", "R 5001 - R 6000", "R 6001 - R 7000", "R 7001 - R 8000", "R 8000+"))
dane$scholarship <- ifelse(dane$scholarship == "No", 0, ifelse(grepl("^Yes.*", dane$scholarship),1,dane$scholarship))
dane$scholarship <- factor(dane$scholarship, levels = c(0,1), labels = c("No", "Yes"))
dane$studying <- factor(dane$studying, levels = c("0", "1-3", "3-5", "5-8", "8+"))
dane$partying <- factor(dane$partying, levels = c("0", "1", "Only weekends", "2", "3", "4+"))
dane$drinks <- factor(dane$drinks, levels = c("0", "1-3", "3-5", "5-8", "8+"))
dane$classes_missed <- factor(dane$classes_missed, levels = c("0", "1", "2", "3",  "4+"))
dane$modules_failed <- factor(dane$modules_failed, levels = c("0", "1", "2", "3",  "4+"))
dane$relationship <- ifelse(dane$relationship == "No", 0, ifelse(dane$relationship == "Yes", 1, dane$relationship))
dane$relationship <- factor(dane$relationship, levels = c(0,1), labels = c("No", "Yes"))
dane$parents_alcohol_approval <- ifelse(dane$parents_alcohol_approval == "No", 0, ifelse(dane$parents_alcohol_approval == "Yes", 1, dane$parents_alcohol_approval))
dane$parents_alcohol_approval <- factor(dane$parents_alcohol_approval, levels = c(0,1), 
                                        labels = c("No", "Yes"))
dane$relationship_w_parents <- factor(dane$relationship_w_parents, levels = c("Distant", "Fair", "Close", "Very close"))
```

# Czyszczenie danych

W tym etapie surowe dane ankietowe zostały poddane standaryzacji i transformacji, aby umożliwić ich dalszą analizę statystyczną. Wykonano następujące operacje:

* **Selekcja i nazewnictwo:** Usunięto zbędne kolumny (np. znaczniki czasowe) oraz nadano zmiennym intuicyjne nazwy (np. `sex`, `grade_12`, `drinks`), zastępując długie pytania z kwestionariusza (Tabela 1).
* **Kodyfikacja zmiennych:**
    * Zmienne binarne (np. płeć, stypendium) przekodowano na format **0-1**.
    * Zmienne opisowe (np. przedziały dochodów, liczba drinków) zamieniono na **skalę porządkową**, co pozwoli na zachowanie hierarchii danych w modelach korelacji.
* **Logika dla pierwszego roku:** Zidentyfikowano specyficzną grupę studentów pierwszego roku ("12th class"). Ich braki danych w kolumnie ocen z poprzedniego roku akademickiego (`grade_last_y`) nie są błędem, lecz wynikają ze struktury badania (brak historii studiowania). Zostało to uwzględnione w procesie imputacji.
* **Walidacja danych:** Przeprowadzono weryfikację reguł logicznych (np. czy wartości ocen mieszczą się w przedziale 0-100%), wykorzystując pakiet `validate`.
* **Duplikaty:** Zidentyfikowano 2 duplikaty, jednak ze względu na specyfikę ankiety uznano je za możliwe zbiegi okoliczności (identyczne odpowiedzi różnych osób) i pozostawiono w zbiorze.

```{r diagnostyka, include=FALSE}
#sprawdzenie sensu danych 
rules <- validator(
  Oceny_12_klasa = (grade_12 >= 0 & grade_12 <= 100) | is.na(grade_12),
  Oceny_zeszly_rok = (grade_last_y >= 0 & grade_last_y <= 100) | is.na(grade_last_y),
  Brak_oceny_12_klasa = if (last_year == "12th class") is.na(grade_last_y)
)
out <- confront(dane, rules)
summary(out)

#sprawdzenie NA w ostatniej zasadzie
dane %>% 
  filter(is.na(last_year))

#sprawdzenie duplikatów
sum(duplicated(dane))
dane %>%
  filter(duplicated(.))
dane %>% 
  filter(grade_12 == 85 & grade_last_y == 73)
dane %>% 
  filter(grade_12 == 71 & is.na(grade_last_y))

#usunięcie wierszy z brakami bez imputacji
dane <- dane %>% filter(!is.na(sex))
dane <- dane %>% filter(!is.na(faculty))
dane <- dane %>% filter(!is.na(last_year))

```


```{r tabela-zmiennych, echo=FALSE}

slownik <- data.frame(
  "Nazwa_Zmiennej" = c(
    "sex", "grade_12", "last_year", "faculty", "grade_last_y", 
    "accomodation", "allowance", "scholarship", "studying", 
    "partying", "drinks", "classes_missed", "modules_failed", 
    "relationship", "parents_alcohol_approval", "relationship_w_parents"
  ),
  "Opis_Pytania" = c(
    "Płeć respondenta",
    "Średnia ocen z 12 klasy (GPA)",
    "Rok studiów w roku 2023",
    "Kierunek studiów",
    "Średnia ocen za rok akademicki 2023",
    "Status zakwaterowania (prywatne vs publiczne)",
    "Miesięczny budżet",
    "Czy student posiadał stypendium",
    "Dodatkowe godziny nauki tygodniowo",
    "Częstotliwość wychodzenia na imprezy",
    "Liczba drinków spożywanych jednej nocy",
    "Liczba zajęć opuszczonych przez alkohol",
    "Liczba niezdanych przedmiotów",
    "Czy student jest w związku",
    "Czy rodzice akceptują spożywanie alkoholu",
    "Relacja z rodzicami"
  )
)

# Generowanie tabeli
kable(slownik, 
      col.names = c("Nazwa zmiennej", "Opis zmiennej"),
      caption = "Tabela 1: Słownik zmiennych") %>%
  kable_styling(bootstrap_options = c("striped", "hover", "condensed", "responsive"),
                full_width = F, 
                position = "left") %>%
  column_spec(1, bold = TRUE, color = "#2c3e50") %>% # Wyróżnienie nazw zmiennych
  column_spec(2, width = "30em") # Poszerzenie opisu dla czytelności
```

# Analiza i diagnoza braków danych

```{r wizualizacja braków, echo=FALSE, warning=FALSE, fig.show='hold', out.width='50%', fig.height=6}
gg_miss_upset(dane, nsets = 5, nintersects = 10)


gg_miss_var(dane, show_pct = TRUE) + 
  labs(title = "Procentowy udział braków danych w zmiennych",
       y = "% Brakujących wartości",
       x = "Zmienne") +
  theme_minimal()

```

Przed przystąpieniem do uzupełniania danych, przeprowadzono wizualną inspekcję brakujących wartości przy użyciu pakietów `naniar` i `ggmice`. Pozwoliło to na podjęcie kluczowych decyzji:

1. **Eliminacja rekordów:** Usunięto obserwacje posiadające braki w kluczowych zmiennych strukturalnych: `sex` (płeć), `faculty` (wydział) oraz `last_year` (rok studiów). Zmienne te definiują profil studenta i są trudne do wiarygodnego odtworzenia metodami statystycznymi.
2. **Identyfikacja mechanizmu braków:** Potwierdzono, że część braków ma charakter strukturalny (np. brak ocen z poprzedniego roku dla studentów pierwszego roku), co wyklucza prostą imputację średnią dla całej populacji.

```{r imputacja danych, warning=FALSE, include=FALSE}
dane_imp <- kNN(dane, variable = c("grade_last_y", "grade_12", "accomodation", "allowance", "scholarship", "studying", "classes_missed", "modules_failed"), k = 5)

dane$grade_last_y <- as.numeric(ifelse(dane$last_year != "12th class" & is.na(dane$grade_last_y), dane_imp$grade_last_y, dane$grade_last_y))

dane <- dane %>%
  mutate(
    allowance = coalesce(allowance, dane_imp$allowance),
    scholarship = coalesce(scholarship, dane_imp$scholarship),
    accomodation = coalesce(accomodation, dane_imp$accomodation),
    grade_12 = coalesce(grade_12, dane_imp$grade_12),
    studying = coalesce(studying, dane_imp$studying),
    classes_missed = coalesce(classes_missed, dane_imp$classes_missed),
    modules_failed = coalesce(modules_failed, dane_imp$modules_failed)
  )

```

# Imputacja danych

Pozostałe braki danych (w zmiennych takich jak `allowance`, `scholarship` czy `grades`) uzupełniono, wykorzystując algorytm **k-Nearest Neighbors (kNN)**. Metoda ta polega na znalezieniu dla każdej niepełnej obserwacji grupy najbardziej podobnych do niej studentów ("sąsiadów") i uzupełnieniu braku na podstawie ich danych.

**Dobór parametru $k=5$:**

Decyzja o wyborze 5 sąsiadów wynika z konieczności zachowania równowagi między wariancją a obciążeniem estymatora:

* **Ryzyko zbyt małego k - Wysoka wariancja:** Przy zbyt małej liczbie sąsiadów imputacja jest niestabilna i nadmiernie wrażliwa na pojedyncze wartości odstające (szum w danych).
* **Ryzyko zbyt dużego k - Wysokie obciążenie:** Zbyt duża liczba sąsiadów prowadzi do nadmiernego uśredniania ("wygładzania"), co zaciera lokalne, specyficzne struktury danych.
* **Optimum:** Wartość $k=5$ jest bezpiecznym kompromisem, pozwalającym na stabilną predykcję przy zachowaniu zmienności populacji.

Dla zmiennej `grade_last_y` zastosowano podejście hybrydowe: imputacja została skorygowana logicznie dla studentów pierwszego roku, aby nie przypisywać im ocen z okresu, gdy jeszcze nie studiowali. Zmienne czysto osobiste (`relationship`, `parents_alcohol_approval` oraz `relationship_w_parents`) pozostawiono bez zmian ze względu na ryzyko błędu predykcji.


```{r wizualizacja imputacji, echo=FALSE, fig.height=6, fig.show='hold', warning=FALSE, out.width='50%'}
#jakość imputacji

ggplot(dane_imp, aes(x = allowance, y = grade_12, color = allowance_imp)) +
  geom_jitter(alpha = 0.6, width = 0.2, size = 2.5) +
  scale_color_manual(values = c("skyblue3", "firebrick1"), 
                     labels = c("Oryginalne", "Imputowane")) +
  labs(title = "Weryfikacja imputacji: Miesięczny budżet",
       subtitle = "Rozkład ocen względem budżetu z zaznaczeniem wartości uzupełnionych",
       x = "Kategoria budżetu",
       y = "Średnia ocen",
       color = "Status danych") +
  theme_minimal()

ggplot(dane_imp, aes(x = accomodation, y = grade_12, color = accomodation_imp)) +
  geom_jitter(alpha = 0.6, width = 0.15, size = 2.5) +
  scale_color_manual(values = c("skyblue3", "firebrick1"), 
                     labels = c("Oryginalne", "Imputowane")) +
  labs(title = "Weryfikacja imputacji: Zakwaterowanie",
       subtitle = "Rozkład ocen względem rodzaju zakwaterowania",
       x = "Rodzaj zakwaterowania",
       y = "Średnia ocen",
       color = "Status danych") +
  theme_minimal()

```

## Weryfikacja jakości imputacji
W celu potwierdzenia poprawności działania algorytmu wygenerowano wykresy dla zmiennych `allowance` oraz `accommodation`, które (poza ocenami strukturalnymi) posiadały największy odsetek braków (>5%).

Zestawienie tych kategorii ze zmienną `grade_12` pokazuje, że wartości uzupełnione (oznaczone kolorem czerwonym) naturalnie wpisują się w rozkład danych oryginalnych. Brak nienaturalnych skupisk punktów imputowanych potwierdza, że proces ten nie wprowadził istotnych zniekształceń do struktury zbioru danych.

# Wizualizacja danych

## Segmentacja studentów: Identyfikacja wzorców

W celu zidentyfikowania dominujących profili w populacji studenckiej, przeprowadzono dwuetapową analizę skupień. Pierwszym krokiem było ustalenie optymalnej liczby grup (klastrów), na jakie należy podzielić badanych.

### Krok 1: Wybór liczby grup (Metoda Łokcia)
Zastosowano metodę "łokcia" (Elbow Method), która bada, jak zmienia się spójność wewnątrz grup wraz z ich liczbą. Szukamy punktu, w którym przyrost jakości podziału zaczyna gwałtownie maleć.

```{r zrobienie danych do wykresu łokciowego, include=FALSE}
dane_analiza <- dane %>%
  mutate(
    # 1. Tworzymy punktację drinków
    drinks_num_score = case_when(
      drinks == "0" ~ 0,
      drinks == "1-3" ~ 2,
      drinks == "3-5" ~ 4,
      drinks == "5-8" ~ 6.5,
      drinks == "8+" ~ 10,
      TRUE ~ NA_real_
    ),
    
    # 2. Tworzymy punktację imprez
    party_num_score = case_when(
      partying == "0" ~ 0,
      partying == "1" ~ 1,
      partying == "Only weekends" ~ 1.5,
      partying == "2" ~ 2,
      partying == "3" ~ 3,
      partying == "4+" ~ 4,
      TRUE ~ NA_real_
    ),
    
    # 3. Tworzymy punktację nauki
    study_num_score = case_when(
      studying == "0" ~ 0,
      studying == "1-2" ~ 1.5, # poprawiłem zakres na 1-2 zgodnie z Twoim zbiorem
      studying == "3-5" ~ 4,
      studying == "5-8" ~ 6.5,
      studying == "8+" ~ 10,
      TRUE ~ NA_real_
    ),

    # 4. Konwersja allowance na wartość numeryczną
    allow_val = case_when(
      allowance == "R 0 - R 1000" ~ 500,
      allowance == "R 1001 - R 2000" ~ 1500,
      allowance == "R 2001 - R 3000" ~ 2500,
      allowance == "R 3001 - R 4000" ~ 3500,
      allowance == "R 4001- R 5000" ~ 4500,
      allowance == "R 5001 - R 6000" ~ 5500,
      allowance == "R 6001 - R 7000" ~ 6500,
      allowance == "R 7001 - R 8000" ~ 7500,
      allowance == "R 8001+" ~ 9000,
      TRUE ~ 0
    ),
    
    # 5. Grupowanie dochodu
    allow_group = ifelse(allow_val > 4000, "Wysoki budżet", "Niski budżet"),
    
    # 6. SKALA TOWARZYSKA (wykorzystujemy stworzone wyżej zmienne)
    # To rozwiązuje Twój błąd z recode!
    social_index = drinks_num_score + party_num_score,
    
    # 7. Wynik akademicki (hybrydowy)
    grade_final = ifelse(is.na(grade_last_y), grade_12, grade_last_y)
  )
```

```{r elbow_plot, echo=FALSE, message=FALSE, warning=FALSE}
# --- PRZYGOTOWANIE DANYCH ---
dane_do_klastrowania <- dane_analiza %>%
  dplyr::select(drinks_num_score, party_num_score, study_num_score, grade_final) %>%
  na.omit() %>%
  scale()

# --- GENEROWANIE ŁADNIEJSZEGO WYKRESU ---
fviz_nbclust(dane_do_klastrowania, kmeans, method = "wss", linecolor = "#2c3e50") + # Zmiana koloru linii na granatowy
  geom_vline(xintercept = 3, linetype = "dashed", color = "#e74c3c", size = 1) +    # Czerwona linia przerywana
  geom_point(size = 3, color = "#2c3e50") +                                         # Większe kropki
  labs(title = "Optymalna liczba grup (Metoda Łokcia)",
       subtitle = "Wykres sugeruje podział studentów na 3 profilowane grupy (klastry)",
       x = "Liczba klastrów (k)",
       y = "Zmienność wewnątrz grupy (WSS)") +
  theme_minimal() +
  theme(
    plot.title = element_text(face = "bold", size = 14),
    axis.title = element_text(size = 10)
  )
```

**Decyzja analityczna:**
Krzywa na wykresie ulega wyraźnemu załamaniu (tworzy "łokieć") przy wartości **k = 3**. Oznacza to, że wyodrębnienie trzech grup jest najbardziej efektywnym kompromisem między precyzją podziału a czytelnością wyników. Dalsze rozdrabnianie populacji nie przynosi istotnego wzrostu jakości dopasowania.

### Krok 2: Charakterystyka grup (Mapa Archetypów)

Po ustaleniu liczby klastrów ($k=3$), zastosowano algorytm *k-means* w połączeniu z analizą głównych składowych (PCA). Pozwoliło to na rzutowanie wielowymiarowych cech studentów na płaszczyznę 2D i wizualizację powstałych archetypów.

```{r klastrowanie, echo=FALSE}
# 1. Przygotowanie danych
dane_clust <- dane %>%
  mutate(
    party_num = case_when(
       partying == "0" ~ 0, partying == "1" ~ 1, partying == "Only weekends" ~ 1.5,
       partying == "2" ~ 2, partying == "3" ~ 3, partying == "4+" ~ 4, TRUE ~ 0
    ),
    drinks_num = case_when(
       drinks == "0" ~ 0, drinks == "1-3" ~ 2, drinks == "3-5" ~ 4,
       drinks == "5-8" ~ 6.5, drinks == "8+" ~ 10, TRUE ~ 0
    ),
    study_num = case_when(
       studying == "0" ~ 0, studying == "1-3" ~ 1.5, studying == "3-5" ~ 4,
       studying == "5-8" ~ 6.5, studying == "8+" ~ 10, TRUE ~ 0
    ),
    missed_num = case_when(
       classes_missed == "0" ~ 0, classes_missed == "1" ~ 1, classes_missed == "2" ~ 2,
       classes_missed == "3" ~ 3, classes_missed == "4+" ~ 4, TRUE ~ 0
    ),
    failed_num = case_when(
       modules_failed == "0" ~ 0, modules_failed == "1" ~ 1, modules_failed == "2" ~ 2,
       modules_failed == "3" ~ 3, modules_failed == "4+" ~ 4, TRUE ~ 0
    ),
    grade = ifelse(is.na(grade_last_y), grade_12, grade_last_y)
  ) %>%
  dplyr::select(study_num, party_num, drinks_num, missed_num, failed_num, grade) %>%
  na.omit()

# 2. Obliczenia
set.seed(123) 
km <- kmeans(scale(dane_clust), centers = 3) 
pca <- prcomp(scale(dane_clust))

# 3. Przygotowanie danych do wykresu
df_pca <- data.frame(pca$x[,1:2], cluster = factor(km$cluster)) %>%
  bind_cols(dane_clust) %>%
  mutate(
    Archetyp = case_when(
      cluster == 1 ~ "Imprezowicz",
      cluster == 2 ~ "Przeciętniak",
      cluster == 3 ~ "Prymus"
    ),
    opis_dymka = paste0(
      "<b>Archetyp: </b>", Archetyp, "<br>",
      "Średnia ocena: ", round(grade, 1), "%<br>",
      "Nauka: ", study_num, " h/tydz<br>",
      "Imprezy (index): ", party_num, "<br>",
      "Drinki (index): ", drinks_num
    )
  )

# 4. Wykres
p <- ggplot(df_pca, aes(x = PC1, y = PC2, color = Archetyp, text = opis_dymka)) +
  geom_jitter(size = 2, alpha = 0.5, width = 0.12, height = 0.12) +
  scale_color_manual(values = c("Imprezowicz" = "#e74c3c",   
                                "Prymus" = "#3498db",        
                                "Przeciętniak" = "#2ecc71")) + 
  labs(title = "Mapa Archetypów Studentów",
       subtitle = "Analiza PCA (Punkty lekko rozsunięte dla czytelności)",
       x = "Wymiar 1 (Styl życia)", 
       y = "Wymiar 2 (Wyniki)", 
       color = "Profil") +
  theme_minimal() +
  theme(legend.position = "bottom")

# 5. Wyświetlanie
ggplotly(p, tooltip = "text")

```

**Interpretacja wykresu:**

Wykres przedstawia przestrzeń zachowań studentów rozpiętą na dwóch głównych wymiarach (składowych głównych):

1. **Oś X (Wymiar 1 - Styl Życia):** Odpowiada głównie za intensywność życia towarzyskiego. Im dalej w prawo, tym częstsze imprezy i wyższe spożycie alkoholu.
2. **Oś Y (Wymiar 2 - Wyniki):** Koreluje z efektywnością akademicką. Im wyżej, tym wyższe oceny i większy nakład pracy własnej.

**Zidentyfikowane grupy:**

* **Imprezowicz (Czerwony):** Grupa dominująca w prawej części wykresu. Charakteryzuje się wysoką aktywnością towarzyską, co często wiąże się z niższymi wynikami w nauce (ujemna korelacja).
* **Prymus (Niebieski):** Skupiony w górnej części wykresu. Studenci ci poświęcają najwięcej czasu na naukę i osiągają najwyższe średnie (GPA), kosztem ograniczonego życia towarzyskiego.
* **Przeciętniak (Zielony):** Grupa środkowa, balansująca między dwiema skrajnościami. Stanowi ona "bufor" i reprezentuje studentów starających się godzić umiarkowane rozrywki z akceptowalnymi wynikami.

```{r zrobienie danych, include=FALSE}
dane_analiza <- dane %>%
  mutate(
    # 1. Konwersja allowance na wartość numeryczną
    allow_val = case_when(
      allowance == "R 0 - R 1000" ~ 500,
      allowance == "R 1001 - R 2000" ~ 1500,
      allowance == "R 2001 - R 3000" ~ 2500,
      allowance == "R 3001 - R 4000" ~ 3500,
      allowance == "R 4001- R 5000" ~ 4500,
      allowance == "R 5001 - R 6000" ~ 5500,
      allowance == "R 6001 - R 7000" ~ 6500,
      allowance == "R 7001 - R 8000" ~ 7500,
      allowance == "R 8001+" ~ 9000,
      TRUE ~ 0
    ),
    
    # 2. Grupowanie budżetu
    allow_group = ifelse(allow_val > 4000, "Wysoki budżet", "Niski budżet"),
    
    # 3. Skala towarzyska
    party_score = case_when(
      partying == "0" ~ 0,
      partying == "1" ~ 1,
      partying == "2" ~ 2,
      partying == "3" ~ 3,
      partying == "4+" ~ 4,
      partying == "Only weekends" ~ 1.5,
      TRUE ~ 0
    ),
    
    drink_score = case_when(
      drinks == "0" ~ 0,
      drinks == "1-3" ~ 2,
      drinks == "3-5" ~ 4,
      drinks == "5-8" ~ 6,
      drinks == "8+" ~ 9,
      TRUE ~ 0
    ),
    
    # Łączymy wyniki w jeden indeks
    social_index = party_score + drink_score,
    
    # 4. Wynik akademicki (hybrydowy)
    grade_final = ifelse(is.na(grade_last_y), grade_12, grade_last_y)
  )
```

## Wpływ statusu ekonomicznego na styl życia i wyniki

W tej sekcji poddano weryfikacji pytanie badawcze: **czy wyższy dochód rozporządzalny stymuluje intensywniejsze życie towarzyskie?**

```{r pytanie 2, echo=FALSE}
ggplot(dane_analiza, aes(x = social_index, y = grade_final)) +
  # Generowanie chmur gęstości
  geom_density_2d_filled(alpha = 0.8) +
  facet_wrap(~allow_group) + 
  
  # Ustawienie kolorów i etykiet (uproszczone: tylko Niska i Wysoka)
  scale_fill_viridis_d(
    option = "plasma",
    labels = c("Niska", "", "", "", "", "", "", "", "","", "Wysoka")
  ) +
  
  labs(
    title = "Koncentracja studentów: Nauka vs Zabawa",
    subtitle = "Zależność między budżetem a stylem życia.",
    x = "Indeks Towarzyski",
    y = "Wynik Akademicki (GPA %)",
    fill = "Gęstość występowania:"
  ) +
  
  theme_minimal() +
  theme(
    # Przeniesienie legendy na dół
    legend.position = "bottom",
    legend.box = "horizontal",
    # Pogrubienie tytułu i dodanie mu miejsca
    legend.title = element_text(face = "bold", size = 10),
    # KLUCZOWE: Dodanie marginesu na dole całego wykresu, żeby legenda się zmieściła
    plot.margin = margin(t = 10, r = 10, b = 25, l = 10),
    # Odstępy między panelami
    panel.spacing = unit(2, "lines"),
    strip.text = element_text(face = "bold")
  ) +
  
  # Konfiguracja wyglądu paska legendy
  guides(fill = guide_legend(
    nrow = 1, 
    # Wydłużenie paska (keywidth), żeby było go lepiej widać
    keywidth = unit(1.3, "cm"), 
    keyheight = unit(0.4, "cm"),
    # Ustawienie tytułu NAD paskiem (to rozwiązuje problem widoczności napisu)
    title.position = "top", 
    title.hjust = 0.5,
    label.position = "bottom"
  ))
```

### Metodologia i wskaźniki
Aby umożliwić obiektywne porównanie grup, wprowadzono dwa parametry analityczne:

* **Podział budżetu:** Próbę badawczą podzielono na dwa segmenty względem miesięcznego kieszonkowego:
    * **Niższy budżet:** $\le 5000$ R.
    * **Wyższy budżet:** $> 5000$ R.
* **Indeks Towarzyski:** Stworzono zagregowany wskaźnik (skala 0–13 pkt), będący sumą punktów za:
    * *Częstotliwość imprezowania* (`partying`): 0–4 pkt (w tym wartość 1.5 dla "Only weekends").
    * *Ilość spożywanego alkoholu* (`drinks`): 0–9 pkt.
    * Wskaźnik ten obrazuje **całkowitą intensywność stylu życia** studenta.

### Interpretacja mapy gęstości
Wizualizacja wykorzystuje metodę estymacji gęstości jądrowej (**2D Kernel Density**). Skala kolorystyczna wskazuje na stopień koncentracji obserwacji w danej przestrzeni.

### Kluczowe wnioski
1.  **Pieniądze jako stymulant:** W grupie z **wyższym budżetem** „ośrodek ciężkości” (żółty obszar) wyraźnie przesuwa się w prawą stronę osi X. Potwierdza to, że większe zasoby finansowe ułatwiają dostęp do płatnych rozrywek i sprzyjają **częstszej konsumpcji alkoholu**.
2.  **Zwiększone ryzyko akademickie:** Choć w obu grupach najwyższe oceny korelują z niską intensywnością imprezowania, grupa zasobna wykazuje znacznie większe **rozproszone w stronę wysokiej intensywności towarzyskiej**. Sugeruje to, że nadmiar środków sprzyja przedkładaniu zabawy nad obowiązki.
3.  **Dyscyplina niższych dochodów:** Studenci z niższym budżetem wykazują silniejszą koncentrację w obszarze **umiarkowanego życia towarzyskiego**, co przekłada się na statystycznie stabilniejsze i bardziej przewidywalne wyniki w nauce.

> **Podsumowanie:** Wyższy status ekonomiczny działa jako **katalizator życia towarzyskiego**. Zwiększając dostępność kosztownych rozrywek, staje się on pośrednim czynnikiem ryzyka dla wyników akademickich poprzez wyraźną zmianę priorytetów czasowych studenta.

## Środowisko zamieszkania a kultura studencka

W tej części analizy sprawdzono, czy rodzaj zakwaterowania (akademik vs. mieszkanie prywatne) moderuje związek między spożyciem alkoholu a absencją na zajęciach. Weryfikujemy hipotezę, czy "kontrola społeczna" w akademikach lub większa swoboda w mieszkaniach prywatnych wpływają na dyscyplinę studentów.

```{r pytanie 3, echo=FALSE, message=FALSE}
dane_risk <- dane %>%
  mutate(
    acc_group = case_when(
      accomodation == "Nonprivate" ~ "Akademik",
      accomodation == "Private" ~ "Mieszkanie prywatne",
      TRUE ~ NA_character_
    ),
    drinks_num = case_when(
      drinks == "0" ~ 0,
      drinks == "1-3" ~ 2,
      drinks == "3-5" ~ 4,
      drinks == "5-8" ~ 6.5,
      drinks == "8+" ~ 10,
      TRUE ~ NA_real_
    ),
    missed_num = case_when(
      classes_missed == "0" ~ 0,
      classes_missed == "1" ~ 1,
      classes_missed == "2" ~ 2,
      classes_missed == "3" ~ 3,
      classes_missed == "4+" ~ 5, 
      TRUE ~ NA_real_
    )
  ) %>%
  filter(!is.na(acc_group), !is.na(drinks_num), !is.na(missed_num)) %>%
  
  # --- KLUCZOWA ZMIANA: Liczymy procent ryzyka, nie średnią ---
  group_by(acc_group, drinks_num) %>%
  summarise(
    # Definiujemy "Ryzyko" jako opuszczenie 2 lub więcej zajęć
    # mean() z warunku logicznego w R daje nam frakcję (procent)
    pct_risk = mean(missed_num >= 2), 
    count = n(),
    .groups = "drop"
  )

# 2. WIZUALIZACJA (WYKRES PRAWDOPODOBIEŃSTWA)
ggplot(dane_risk, aes(x = drinks_num, y = pct_risk, group = acc_group)) +
  
  # --- Linia trendu ---
  geom_line(aes(color = acc_group), size = 1.5, alpha = 0.8) +
  
  # --- Punkty ---
  geom_point(aes(color = acc_group), size = 4, fill = "white", shape = 21, stroke = 2) +
  
  # --- ETYKIETY PROCENTOWE ---
  geom_text(aes(label = percent(pct_risk, accuracy = 1), color = acc_group), 
            vjust = -1.2, fontface = "bold", size = 4) +
  
  # --- Podział na panele ---
  facet_wrap(~acc_group) +
  
  # --- Skale i Kolory ---
  scale_color_manual(values = c("Akademik" = "#e74c3c", "Mieszkanie prywatne" = "#2980b9")) +
  scale_x_continuous(breaks = c(0, 2, 4, 6.5, 10),
                     labels = c("0", "1-3", "3-5", "5-8", "8+")) +
  
  # Formatowanie osi Y na procenty
  scale_y_continuous(labels = scales::percent_format(accuracy = 1), 
                     limits = c(0, max(dane_risk$pct_risk) * 1.25)) +
  
  # --- Opisy ---
  labs(
    title = "Ryzyko wysokiej absencji a spożycie alkoholu",
    x = "Liczba drinków",
    y = "Odsetek studentów z wysoką absencją (2+)",
    color = "Mieszkanie"
  ) +
  
  theme_minimal(base_size = 14) +
  theme(
    legend.position = "none",
    plot.title = element_text(face = "bold", color = "#2c3e50"),
    strip.background = element_rect(fill = "#ecf0f1", color = NA),
    strip.text = element_text(face = "bold", color = "#2c3e50"),
    panel.grid.minor = element_blank(),
    panel.grid.major.x = element_blank()
  )

```

### Interpretacja wyników

Poniższa wizualizacja koncentruje się na **analizie ryzyka**. Oś Y pokazuje odsetek studentów, którzy przekroczyli "bezpieczny próg" absencji (2 lub więcej opuszczonych zajęć), w zależności od intensywności życia towarzyskiego.

* **Punkt krytyczny (Eskalacja):** Do poziomu "5-8 drinków" obie grupy zachowują się podobnie – ryzyko wysokiej absencji oscyluje wokół 30-36%. Kluczowa różnica pojawia się przy ekstremalnym spożyciu ("8+").
* **Efekt akademika:** W środowisku akademika następuje gwałtowna "eksplozja" ryzyka – aż **70%** intensywnie imprezujących studentów zaniedbuje zajęcia. Krzywa wznosi się tu znacznie bardziej stromo niż w przypadku mieszkań prywatnych (gdzie wskaźnik ten zatrzymuje się na **47%**).
* **Wniosek środowiskowy:** Dane sugerują, że akademik stanowi **środowisko sprzyjające eskalacji** zachowań skrajnych. Prawdopodobnie "efekt domina" i obecność współlokatorów sprawiają, że po ostrych imprezach znacznie trudniej jest zmobilizować się do pójścia na uczelnię niż w cichszym mieszkaniu prywatnym.

## Analiza efektu kompensacji

Wykres trójwymiarowy służy do weryfikacji **hipotezy kompensacji**. Badamy interakcję trzech zmiennych jednocześnie: intensywności życia towarzyskiego (oś X), nakładu pracy własnej (oś Y) oraz wyników w nauce (oś Z). Szukamy odpowiedzi na kluczowe pytanie: **czy dodatkowe godziny nauki są w stanie zneutralizować negatywny wpływ intensywnego imprezowania na średnią ocen (GPA)?**

```{r pytanie 5, echo=FALSE, warning=FALSE}
# 1. Przygotowanie danych z nowymi nazwami zmiennych
dane_3d <- dane %>%
  mutate(
    # Konwersja godzin nauki (studying) na wartości numeryczne
    study_num = case_when(
      studying == "0" ~ 0,
      studying == "1-3" ~ 1.5,
      studying == "3-5" ~ 4,
      studying == "5-8" ~ 6.5,
      studying == "8+" ~ 10,
      TRUE ~ NA_real_
    ),
    # Konwersja częstotliwości imprez (partying) na liczby
    party_num = case_when(
      partying == "0" ~ 0,
      partying == "1" ~ 1,
      partying == "Only weekends" ~ 1.5,
      partying == "2" ~ 2,
      partying == "3" ~ 3,
      partying == "4+" ~ 5,
      TRUE ~ NA_real_
    ),
    # Ustalenie finalnego GPA (hybryda grade_last_y i grade_12)
    GPA = ifelse(is.na(grade_last_y), grade_12, grade_last_y)
  ) %>%
  # Usunięcie braków danych dla tych konkretnych wymiarów
  filter(!is.na(study_num), !is.na(party_num), !is.na(GPA))

# 2. Tworzenie interaktywnego wykresu 3D
plot_ly(dane_3d, 
        x = ~party_num, 
        y = ~study_num, 
        z = ~GPA, 
        color = ~GPA, 
        colors = viridis::viridis(100), # Skala od fioletu (niskie) do żółtego (wysokie)
        type = "scatter3d", 
        mode = "markers",
        marker = list(size = 5, opacity = 0.8, line = list(color = 'white', width = 0.5)),
        text = ~paste("Student ID:", row.names(dane_3d),
                      "<br>Nauka:", study_num, "h/tydz", 
                      "<br>Imprezy (index):", party_num, 
                      "<br>Średnia:", GPA, "%")) %>%
  layout(
    scene = list(
      xaxis = list(title = "Intensywność imprez"),
      yaxis = list(title = "Dodatkowa nauka (h)"),
      zaxis = list(title = "Wynik akademicki (%)")
    ),
    title = "Trójwymiarowy model kompensacji: Nauka, Rozrywka i Wyniki"
  )
```

### Interpretacja modelu 3D

Analiza przestrzenna pozwala na sformułowanie następujących spostrzeżeń dotyczących strategii studentów:

* **Strefa sukcesu (Kolor żółty):** Najwyższe wyniki (szczyt osi Z) koncentrują się w obszarze, gdzie **wysoki nakład nauki** spotyka się z **niską lub umiarkowaną intensywnością imprez**.
* **Granice kompensacji:** Choć zwiększenie liczby godzin nauki (przesunięcie wzdłuż osi Y) pozytywnie wpływa na wynik, **nie jest w stanie w pełni zniwelować** skutków ekstremalnego imprezowania. W rogu wykresu odpowiadającym maksymalnej rozrywce – nawet przy dużej ilości nauki – dominują kolory ciemniejsze (niższe oceny).
* **Wniosek analityczny:** Model sugeruje występowanie **prawa malejących przychodów**. Dodatkowa nauka jest skuteczna, ale przy bardzo intensywnym życiu towarzyskim jej efektywność drastycznie spada – prawdopodobnie ze względu na obniżoną koncentrację i kondycję psychofizyczną, której nie da się po prostu "zauczyć".

## Różnice międzypłciowe

Analiza wpływu alkoholu na wyniki byłaby niepełna bez uwzględnienia czynników demograficznych. Poniższy wykres weryfikuje, czy płeć studenta różnicuje odporność na akademickie skutki życia towarzyskiego oraz czy dynamika spadku ocen jest uniwersalna dla obu grup.

```{r wykres pytanie 7, echo=FALSE, warning=FALSE}
# 1. DANE
dane_plot <- dane %>%
  filter(!is.na(drinks), !is.na(grade_last_y), !is.na(sex))

# 2. AGREGACJA
srednie_df <- dane_plot %>%
  group_by(sex, drinks) %>%
  summarise(srednia_ocena = mean(grade_last_y), .groups = "drop")

# 3. KOLORYSTYKA
my_colors <- c("Kobieta" = "#FF2D55",  # Apple Pink / Coral
               "Mężczyzna" = "#007AFF") # Apple Blue

# 4. WYKRES BAZOWY
p <- ggplot() +
  
  # A. SKRZYPCE 
  geom_violin(data = dane_plot, 
              aes(x = drinks, y = grade_last_y, color = sex, fill = sex),
              alpha = 0.1,            # Bardzo delikatne tło, żeby nie przytłaczało
              trim = TRUE,            
              size = 0.3,             # Cieniutki kontur
              position = position_dodge(width = 0.7)) +
  
  # B. LINIE TRENDU
  geom_line(data = srednie_df, 
            aes(x = drinks, y = srednia_ocena, group = sex, color = sex),
            size = 1.2, 
            position = position_dodge(width = 0.7)) +
  
  # C. PUNKTY (NOŚNIK INFORMACJI)
  # Tylko tutaj definiujemy 'text'
  geom_point(data = srednie_df, 
             aes(x = drinks, y = srednia_ocena, color = sex,
                 text = paste0("<b>", sex, "</b>",
                               "<br>Liczba drinków: ", drinks,
                               "<br>Średnia ocena: ", round(srednia_ocena, 1))),
             size = 3.5, shape = 18, 
             position = position_dodge(width = 0.7)) +
  
  # D. ESTETYKA
  scale_color_manual(values = my_colors) +
  scale_fill_manual(values = my_colors) +
  scale_y_continuous(limits = c(30, 100)) + 
  labs(x = "Liczba drinków podczas wyjścia", y = "Średnia ocen (GPA)") +
  theme_minimal() +
  theme(
    panel.grid.minor = element_blank(),
    panel.grid.major.x = element_blank(), # Pionowe linie są zbędne przy kategoriach
    legend.position = "none"
  )

# 5. FINALNY PLOTLY
final_tech <- ggplotly(p, tooltip = "text") %>%
  layout(
    font = list(family = "Arial, sans-serif", size = 12, color = "#333333"),
    title = list(text = "<b>Czy płeć moderuje wpływ alkoholu na wyniki?</b>", 
                 y = 0.96, x = 0.05, xanchor = "left", font = list(size = 18)),
    legend = list(
      orientation = "h", xanchor = "center", x = 0.5, y = -0.15,
      title = list(text = "<b>Płeć: </b>"),
      itemclick = "toggleothers",
      itemdoubleclick = "toggle"
    ),
    margin = list(t = 70, b = 80, l = 60, r = 20),
    hovermode = "closest"
  ) %>%
  config(displayModeBar = FALSE)

for (i in seq_along(final_tech$x$data)) {
  # Sprawdzamy, czy dana warstwa to punkty (mode zawiera 'markers')
  # Jeśli nie (czyli to linie lub skrzypce), ustawiamy hoverinfo na 'skip'
  if (!grepl("markers", final_tech$x$data[[i]]$mode)) {
    final_tech$x$data[[i]]$hoverinfo <- "skip"
  }
}

final_tech
```

### Interpretacja wyników

Wizualizacja ta jest złożona, ponieważ łączy analizę średnich (linie) z pełnym rozkładem danych (wykresy skrzypcowe w tle).

* **Zbieżność trendów:** Obie linie trendu wykazują wyraźną tendencję spadkową. Oznacza to, że niezależnie od płci, zwiększona konsumpcja alkoholu koreluje z obniżeniem wyników w nauce.
* **Analiza dystrybucji (Skrzypce):** Tło wykresu pokazuje, że w grupach o wysokim spożyciu ("5-8" oraz "8+") rozrzut wyników jest znacznie większy. Oznacza to, że choć średnia spada, zdarzają się jednostki (wąskie "szczyty" skrzypiec), które mimo imprezowania utrzymują wysokie oceny – jednak jest to margines błędu statystycznego.
* **Wniosek końcowy:** Płeć **nie jest silnym moderatorem** tej zależności. Krzywe dla kobiet i mężczyzn przebiegają niemal równolegle, co sugeruje, że mechanizm negatywnego wpływu alkoholu na zdolności kognitywne jest uniwersalny i niezależny od płci biologicznej.

# Analiza opisowa

## Statystyki opisowe wyników akademickich (GPA)
```{r analiza opisowa rozklad ocen, echo=FALSE, message=FALSE, warning=FALSE}
# 1. Charakterystyka akademicka (GPA)
dane_desc <- dane %>%
  mutate(GPA = ifelse(is.na(grade_last_y), grade_12, grade_last_y))

# Statystyki opisowe ocen
stats_gpa <- dane_desc %>%
  summarise(
    N = n(),
    Średnia = round(mean(GPA, na.rm = TRUE), 2),
    Mediana = median(GPA, na.rm = TRUE),
    Odchylenie = round(sd(GPA, na.rm = TRUE), 2),
    Minimum = min(GPA, na.rm = TRUE),
    Maksimum = max(GPA, na.rm = TRUE)
  )

# Wyliczenie średniej do zmiennej (dla wygody)
srednia <- mean(dane_desc$GPA, na.rm = TRUE)

# 2. Wykres rozkładu ocen
plot_gpa <- ggplot(dane_desc, aes(x = GPA)) +
  geom_histogram(binwidth = 5, fill = "#3498db", color = "white", alpha = 0.8) +
  
  # DODANE: Liczby nad słupkami (tylko > 0)
  geom_text(stat = "bin", binwidth = 5, 
            aes(label = ifelse(after_stat(count) > 0, after_stat(count), "")), 
            vjust = -0.5, size = 3) +
  
  geom_vline(xintercept = srednia, linetype = "dashed", color = "red", size = 1) +
  
  # DODANE: Tekst z wartością średniej
  annotate("text", x = srednia + 1, y = 60, 
           label = paste0("Średnia: ", round(srednia, 2)), 
           color = "red", hjust = 0, fontface = "bold") +
  
  labs(title = "Rozkład ocen studentów (GPA %)", 
       subtitle = "Czerwona linia oznacza średnią",
       x = "Wynik (%)", y = "Liczba studentów") +
  theme_minimal()

# Wyświetlanie wyników
plot_gpa
kable(stats_gpa, caption = "Statystyki opisowe wyników akademickich (GPA)")
```

### Rozkład wyników akademickich (GPA)

Przeprowadzona analiza statystyczna zmiennej charakteryzującej wyniki w nauce (GPA) na próbie $N = 398$ studentów pozwala na sformułowanie następujących wniosków dotyczących struktury osiągnięć akademickich badanej populacji:

**1. Przeciętny poziom i typowy wynik**
Rozkład ocen przypomina klasyczną **krzywą Gaussa (rozkład normalny)**, co jest sytuacją pożądaną w statystyce. Potwierdza to fakt, że średnia ocena ($\bar{x} = 68.4\%$) jest niemal identyczna jak mediana ($Me = 68\%$). Taka zbieżność oznacza, że grupa jest symetryczna – nie ma tu wyraźnej przewagi osób z wynikami bardzo niskimi ani bardzo wysokimi. Najwięcej studentów (tzw. dominanta) uzyskuje wyniki w przedziale **70–75%**, co wskazuje, że standardem w badanej grupie jest poziom "dobry".

**2. Zróżnicowanie wyników (Dyspersja)**
Wartość odchylenia standardowego ($SD = 9.98$) świadczy o umiarkowanym zróżnicowaniu wyników. W praktyce oznacza to, że **większość badanej grupy** (ok. 68% studentów) mieści się w przedziale wyników od ok. **58% do 78%**. Sugeruje to, że poziom wiedzy studentów jest stosunkowo wyrównany, choć oczywiście występują naturalne różnice indywidualne.

**3. Rozpiętość osiągnięć**
Mimo koncentracji wyników wokół średniej, w grupie występuje pełne spektrum osiągnięć (rozstęp wynosi 66 punktów procentowych). Najniższy zanotowany wynik to **30%**, a najwyższy **96%**. Wskazuje to na obecność w badanej grupie zarówno nielicznych osób zagrożonych niezaliczeniem (widocznych na wykresie jako pojedyncze przypadki poniżej 40%), jak i studentów wybitnych. Są to jednak wyjątki na tle całej populacji.

**Podsumowanie:**
Zmienna GPA posiada pożądane właściwości statystyczne (bliskość rozkładu normalnego, brak drastycznych asymetrii), co czyni ją wiarygodnym wskaźnikiem do dalszych analiz korelacyjnych, np. w kontekście badania wpływu konsumpcji alkoholu na efektywność akademicką.

## Porównanie wyników kobiet i mężczyzn
Zastosowanie wizualizacji typu *Raincloud Plot*  łączącej estymator gęstości jądrowej, wykres pudełkowy oraz surowe dane punktowe pozwala na wielowymiarową ocenę zależności między płcią a efektywnością kształcenia.

```{r rozklad ocen wzgledem plci, echo=FALSE}
# Przygotowanie danych
dane_rain <- dane %>%
  mutate(GPA = ifelse(is.na(grade_last_y), grade_12, grade_last_y)) %>%
  filter(!is.na(sex), !is.na(GPA))

# Wykres Raincloud
ggplot(dane_rain, aes(x = sex, y = GPA, fill = sex)) +
  stat_halfeye(adjust = .5, width = .6, .width = 0, justification = -.3, point_colour = NA) +
  geom_boxplot(width = .15, outlier.shape = NA, alpha = 0.5) +
  geom_point(aes(color = sex), position = position_jitter(width = .05), size = 1, alpha = 0.4) +
  scale_fill_manual(values = c("Kobieta" = "deeppink3", "Mężczyzna" = "royalblue4")) +
  scale_color_manual(values = c("Kobieta" = "deeppink3", "Mężczyzna" = "royalblue4")) +
  labs(title = "Rozkład ocen względem płci",
       x = "", y = "Wynik akademicki (%)") +
  coord_flip() +
  theme_minimal() +
  theme(legend.position = "none")
```

### Analiza porównawcza struktury ocen w podziale na płeć
**1. Przeciętny poziom wyników (Mediana)**
Analiza środkowych wartości na wykresach pokazuje, że przeciętny poziom ocen jest niemal identyczny dla obu płci. Zarówno kobiety, jak i mężczyźni osiągają medianę wyników w okolicach 68%. Oznacza to, że w badanej grupie płeć nie determinuje tego, czy ktoś uczy się przeciętnie lepiej, czy gorzej.

**2. Kształt rozkładu ocen**
Krzywe widoczne nad wykresami mają bardzo zbliżony kształt dla obu grup. Wskazuje to, że struktura ocen jest analogiczna, zarówno wśród kobiet, jak i mężczyzn najliczniejsze grupy studentów uzyskują podobne wyniki. Nie widać tutaj zjawiska, w którym jedna z płci dominowałaby wyraźnie w grupie najlepszych lub najsłabszych studentów.

**3. Zróżnicowanie i rozpiętość wyników**
Rozrzut punktów pod wykresem pokazuje, że w obu grupach występują bardzo zróżnicowane postawy. Zarówno wśród kobiet, jak i mężczyzn znajdziemy osoby z wynikami bardzo wysokimi, jak i pojedyncze przypadki wyników skrajnie niskich (poniżej 40%). Zakres zmienności jest porównywalny, co potwierdza, że poziom zróżnicowania wiedzy jest niezależny od płci.

**Podsumowanie:**
Na podstawie analizy wizualnej można postawić hipotezę o braku istotnego statystycznie związku między płcią a wynikami GPA w badanej kohorcie. Ewentualne różnice są subtelne i prawdopodobnie nie mają znaczenia praktycznego.

## Profil studenta w kontekście statusu stypendialnego
```{r analiza stypendium, echo=FALSE, message=FALSE, warning=FALSE}
# 1. PRZYGOTOWANIE DANYCH
dane_tabs <- dane %>%
  mutate(
    GPA = ifelse(is.na(grade_last_y), grade_12, grade_last_y),
    Stypendium = factor(scholarship, 
                        levels = c("No", "Yes"), 
                        labels = c("Niestypendyści", "Stypendyści"))
  ) %>%
  dplyr::select(GPA, Stypendium, sex, studying, partying)

# 2. STATYSTYKI GPA
stats_gpa <- dane_tabs %>%
  group_by(Stypendium) %>%
  summarise(m = round(mean(GPA, na.rm = TRUE), 2),
            sd = round(sd(GPA, na.rm = TRUE), 2))

# 3. FUNKCJA POMOCNICZA DLA PROCENTÓW
get_val <- function(df, variable, value, group, type) {
  res <- df %>%
    filter(!!sym(variable) == value & Stypendium == group) %>%
    summarise(n = n()) %>%
    pull(n)
  
  total <- sum(dane_tabs$Stypendium == group)
  
  if(length(res) == 0 || res == 0) return("0")
  if(type == "n") return(as.character(res))
  if(type == "pct") return(as.character(round(res/total*100, 1)))
}

# 4. RĘCZNE BUDOWANIE TABELI
create_row <- function(name, n1, s1, n2, s2) {
  data.frame(Cecha = name, N1 = n1, S1 = s1, N2 = n2, S2 = s2, stringsAsFactors = FALSE)
}

final_df <- rbind(
  create_row("Liczba obserwacji (N)", as.character(table(dane_tabs$Stypendium)[1]), "", as.character(table(dane_tabs$Stypendium)[2]), ""),
  create_row("Średnia ocen (GPA)", as.character(stats_gpa$m[1]), as.character(stats_gpa$sd[1]), as.character(stats_gpa$m[2]), as.character(stats_gpa$sd[2])),
  
  create_row("PŁEĆ", "", "", "", ""),
  create_row("  Kobieta", get_val(dane_tabs, "sex", "Kobieta", "Niestypendyści", "n"), get_val(dane_tabs, "sex", "Kobieta", "Niestypendyści", "pct"), get_val(dane_tabs, "sex", "Kobieta", "Stypendyści", "n"), get_val(dane_tabs, "sex", "Kobieta", "Stypendyści", "pct")),
  create_row("  Mężczyzna", get_val(dane_tabs, "sex", "Mężczyzna", "Niestypendyści", "n"), get_val(dane_tabs, "sex", "Mężczyzna", "Niestypendyści", "pct"), get_val(dane_tabs, "sex", "Mężczyzna", "Stypendyści", "n"), get_val(dane_tabs, "sex", "Mężczyzna", "Stypendyści", "pct")),
  
  create_row("CZAS NAUKI [h] ", "", "", "", ""),
  create_row("  0 ", get_val(dane_tabs, "studying", "0", "Niestypendyści", "n"), get_val(dane_tabs, "studying", "0", "Niestypendyści", "pct"), get_val(dane_tabs, "studying", "0", "Stypendyści", "n"), get_val(dane_tabs, "studying", "0", "Stypendyści", "pct")),
  create_row("  1-3 ", get_val(dane_tabs, "studying", "1-3", "Niestypendyści", "n"), get_val(dane_tabs, "studying", "1-3", "Niestypendyści", "pct"), get_val(dane_tabs, "studying", "1-3", "Stypendyści", "n"), get_val(dane_tabs, "studying", "1-3", "Stypendyści", "pct")),
  create_row("  3-5 ", get_val(dane_tabs, "studying", "3-5", "Niestypendyści", "n"), get_val(dane_tabs, "studying", "3-5", "Niestypendyści", "pct"), get_val(dane_tabs, "studying", "3-5", "Stypendyści", "n"), get_val(dane_tabs, "studying", "3-5", "Stypendyści", "pct")),
  create_row("  5-8 ", get_val(dane_tabs, "studying", "5-8", "Niestypendyści", "n"), get_val(dane_tabs, "studying", "5-8", "Niestypendyści", "pct"), get_val(dane_tabs, "studying", "5-8", "Stypendyści", "n"), get_val(dane_tabs, "studying", "5-8", "Stypendyści", "pct")),
  create_row("  8+ ", get_val(dane_tabs, "studying", "8+", "Niestypendyści", "n"), get_val(dane_tabs, "studying", "8+", "Niestypendyści", "pct"), get_val(dane_tabs, "studying", "8+", "Stypendyści", "n"), get_val(dane_tabs, "studying", "8+", "Stypendyści", "pct")),
  
  create_row("IMPREZOWANIE/TYDZIEŃ", "", "", "", ""),
  create_row("  0 ", get_val(dane_tabs, "partying", "0", "Niestypendyści", "n"), get_val(dane_tabs, "partying", "0", "Niestypendyści", "pct"), get_val(dane_tabs, "partying", "0", "Stypendyści", "n"), get_val(dane_tabs, "partying", "0", "Stypendyści", "pct")),
  create_row("  1 raz", get_val(dane_tabs, "partying", "1", "Niestypendyści", "n"), get_val(dane_tabs, "partying", "1", "Niestypendyści", "pct"), get_val(dane_tabs, "partying", "1", "Stypendyści", "n"), get_val(dane_tabs, "partying", "1", "Stypendyści", "pct")),
  create_row("  Tylko weekendy", get_val(dane_tabs, "partying", "Only weekends", "Niestypendyści", "n"), get_val(dane_tabs, "partying", "Only weekends", "Niestypendyści", "pct"), get_val(dane_tabs, "partying", "Only weekends", "Stypendyści", "n"), get_val(dane_tabs, "partying", "Only weekends", "Stypendyści", "pct")),
  create_row("  2 razy", get_val(dane_tabs, "partying", "2", "Niestypendyści", "n"), get_val(dane_tabs, "partying", "2", "Niestypendyści", "pct"), get_val(dane_tabs, "partying", "2", "Stypendyści", "n"), get_val(dane_tabs, "partying", "2", "Stypendyści", "pct")),
  create_row("  3 razy", get_val(dane_tabs, "partying", "3", "Niestypendyści", "n"), get_val(dane_tabs, "partying", "3", "Niestypendyści", "pct"), get_val(dane_tabs, "partying", "3", "Stypendyści", "n"), get_val(dane_tabs, "partying", "3", "Stypendyści", "pct")),
  create_row("  4+ razy", get_val(dane_tabs, "partying", "4+", "Niestypendyści", "n"), get_val(dane_tabs, "partying", "4+", "Niestypendyści", "pct"), get_val(dane_tabs, "partying", "4+", "Stypendyści", "n"), get_val(dane_tabs, "partying", "4+", "Stypendyści", "pct"))
)

# 5. BUDOWA I STYLIZACJA FLEZTABLE
indeksy_sekcji <- which(final_df$N1 == "" & final_df$N2 == "")

ft <- flextable(final_df) %>%
  add_header_row(values = c("", "NIESTYPENDYŚCI", "STYPENDYŚCI"), colwidths = c(1, 2, 2)) %>%
  set_header_labels(N1="Mean / N", S1="SD / %", N2="Mean / N", S2="SD / %") %>%
  bg(part = "header", bg = "#1565c0") %>%
  color(part = "header", color = "white") %>%
  bold(part = "header") %>%
  bg(i = indeksy_sekcji, bg = "#e3f2fd") %>%
  color(i = indeksy_sekcji, color = "#1565c0") %>%
  bold(i = indeksy_sekcji) %>%
  align(align = "center", part = "all") %>%
  align(j = 1, align = "left", part = "all") %>%
  bold(i = 1:2) %>%
  autofit()

ft
```

### Analiza opisowa według stypendium

**1. Charakterystyka osiągnięć akademickich (GPA)**
Dane wskazują na dużą spójność obu grup w zakresie wyników nauczania. Średnia ocen (GPA) niestypendystów (68,48) jest niemal identyczna z wynikiem stypendystów (67,78). Sugeruje to, że w badanej populacji status stypendialny nie zależy wyłącznie od ocen, co może wskazywać na istotną rolę kryteriów socjalnych w procesie przyznawania wsparcia finansowego.

**2. Struktura demograficzna i reprezentacja płci**
Wyniki ujawniają wyraźną różnicę w rozkładzie płci wśród osób otrzymujących pomoc finansową. W grupie stypendystów odnotowano znaczną przewagę mężczyzn (60%), podczas gdy u niestypendystów podział ten jest bardziej wyrównany (53,5% vs 46,5%). Taka struktura może wynikać ze specyfiki sytuacji materialnej badanych grup lub uwarunkowań systemowych na danym wydziale.

**3. Inwestycja czasu w samokształcenie: Nauka**
Stypendyści wykazują wyższą dyscyplinę i większy nakład pracy własnej. W tej grupie nikt nie zadeklarował braku nauki (0% vs 5,7% u niestypendystów), a ponad 35% osób uczy się powyżej 8 godzin tygodniowo. Świadczy to o silnej motywacji stypendystów do utrzymania dobrych wyników i dbałości o status studenta.

**4. Styl życia i organizacja czasu: Imprezowanie**
Sposób spędzania czasu wolnego przez stypendystów wskazuje na efektywne zarządzanie czasem. Znacznie częściej wybierają oni model odpoczynku skumulowany w weekendy (35,6% vs 26,6%), co pozwala im na pełną koncentrację na obowiązkach akademickich w ciągu tygodnia roboczego.

**Podsumowanie:**
Profil stypendysty wyłaniający się z danych to profil studenta o wysokiej dyscyplinie pracy i umiejętności optymalizacji czasu wolnego. Choć średnie oceny obu grup są porównywalne, stypendyści wyróżniają się większym zaangażowaniem w naukę własną oraz bardziej ustrukturyzowanym stylem życia, co sprzyja stabilności ich wyników akademickich.


## Typologia zachowań związanych ze spożyciem alkoholu
Analiza struktury spożycia ujawnia dominujący "styl picia" w badanej grupie. Ilustracja obrazuje deklarowaną liczbę drinków spożywanych **podczas pojedynczego wyjścia towarzyskiego**. $N = 398$

```{r spożycie alkoholu ilustracja, echo=FALSE, warning=FALSE, message=FALSE, fig.height=3.5, fig.width=10, fig.align='center'}

# 1. PRZYGOTOWANIE DANYCH
dane_piktogram <- dane %>%
  filter(!is.na(drinks)) %>%
  count(drinks) %>%
  mutate(pct = n / sum(n),
         # spożycie alkoholu - NAGŁÓWEK
         tekst_gora = case_when(
           drinks == "0"   ~ "Abstynencja ",
           drinks == "1-3" ~ "Symboliczne 1-3",
           drinks == "3-5" ~ "Umiarkowane 3-5",
           drinks == "5-8" ~ "Wysokie 5-8",
           drinks == "8+"  ~ "Ryzykowne 8+",
           TRUE            ~ drinks
         ),
         # liczebność i Udział - STOPKA
         tekst_dol = paste0("Liczebność: ", n, "\nUdział: ", scales::percent(pct, accuracy = 1))) %>%
  arrange(match(drinks, c("0", "1-3", "3-5", "5-8", "8+")))

# 2. WCZYTYWANIE GRAFIK (Folder "grafiki")
img_0      <- image_uri("grafiki/img0.png")
img_1_3    <- image_uri("grafiki/img1_3.png")
img_3_5    <- image_uri("grafiki/img3_5.png")
img_5_8    <- image_uri("grafiki/img5_8.png")
img_8_plus <- image_uri("grafiki/img8plus.png")

lista_grafik <- c(img_0, img_1_3, img_3_5, img_5_8, img_8_plus)

# 3. KONFIGURACJA UKŁADU
images_list <- list()
annotations_list <- list()

for (i in 1:5) {
  
  # Pozycja X środka kolumny
  x_pos <- (i - 1) * 0.2 + 0.1
  
  # Pozycjonowanie grafik
  images_list[[i]] <- list(
    source = lista_grafik[i],
    xref = "paper", yref = "paper",
    x = x_pos, 
    y = 0.5,        
    sizex = 0.16,
    sizey = 0.60,   
    xanchor = "center", yanchor = "middle",
    layer = "below"
  )
  
  # Pozycjonowanie opisów
  
  # 1. Nagłówek
  header <- list(
    x = x_pos,
    y = 0.9, 
    text = paste0("<b>", dane_piktogram$tekst_gora[i], "</b>"),
    xref = "paper", yref = "paper",
    showarrow = FALSE,
    xanchor = "center",
    font = list(size = 12)
  )
  
  # 2. Stopka
  footer <- list(
    x = x_pos,
    y = 0.08,
    text = dane_piktogram$tekst_dol[i],
    xref = "paper", yref = "paper",
    showarrow = FALSE,
    xanchor = "center",
    font = list(size = 13) 
  )
  
  annotations_list <- c(annotations_list, list(header, footer))
}

# 4. GENEROWANIE TŁA
plot_ly() %>% 
  layout(
    paper_bgcolor = "#e6f2ff", 
    plot_bgcolor = "#e6f2ff",
    
    images = images_list,
    annotations = annotations_list,
    
    xaxis = list(showgrid = F, zeroline = F, showticklabels = F, title = "", fixedrange = T),
    yaxis = list(showgrid = F, zeroline = F, showticklabels = F, title = "", range = c(0, 1), fixedrange = T),
    
    title = list(text = "Wzorce konsumpcji alkoholu", 
                 font = list(size = 25),
                 y = 0.98),
    
    margin = list(t = 40, b = 20, l = 10, r = 10)
  ) %>%
  config(staticPlot = TRUE)
```

### Wzorce konsumpcji alkoholu "Intensywność"
**1. Analiza struktury spożycia alkoholu**
Wizualizacja danych wskazuje na znaczące zróżnicowanie w postawach studentów wobec alkoholu. Najliczniejszą grupę stanowią osoby o wysokim poziomie konsumpcji (5-8 jednostek), które obejmują 28% badanej populacji (110 osób). Sugeruje to, że dominującym modelem w grupie badawczej jest spożycie o charakterze intensywnym.

**2. Skala zjawisk skrajnych: Abstynencja vs Ryzyko**
Zjawisko całkowitej abstynencji ma charakter niszowy i dotyczy jedynie 7% respondentów (26 osób). Na drugim biegunie znajduje się grupa wykazująca ryzykowne wzorce spożycia (8+ jednostek), która jest liczna i obejmuje aż 22% badanych (86 osób).

**3. Charakterystyka spożycia umiarkowanego i symbolicznego**
Grupy deklarujące spożycie symboliczne (1-3 jednostki) oraz umiarkowane (3-5 jednostek) reprezentują po 22% udziału w próbie (odpowiednio 89 i 87 osób). Sumarycznie blisko połowa badanych utrzymuje się w przedziale niskiego i średniego spożycia, co wskazuje na wyraźną polaryzację postaw między studentami zachowującymi kontrolę nad konsumpcją a grupą pijącą intensywnie.

**4. Tendencje ogólne i profil grupy**
Łączny udział osób pijących powyżej 5 jednostek (kategorie wysoka i ryzykowna) wynosi aż 50% całej populacji badawczej. Wynik ten jest istotny z punktu widzenia higieny trybu życia i może korelować z innymi zachowaniami zdrowotnymi oraz wynikami akademickimi, które były analizowane we wcześniejszych sekcjach raportu.

**Podsumowanie:**
Dane przedstawione na piktogramie ukazują model konsumpcji o wysokim stopniu intensywności. Dominacja grup o spożyciu wysokim i ryzykownym (łącznie połowa badanych) przy marginalnym odsetku abstynentów świadczy o szerokiej akceptacji społecznej dla częstego i obfitego spożywania alkoholu w badanej grupie studenckiej.

# Analiza korelacji

## Wpływ alkoholu na wyniki w nauce

```{r analiza korelacji pytanie 1, echo=FALSE, message=FALSE}

dane_kor <- dane %>%
  mutate(
    drinks_num = case_when(
      drinks == "0" ~ 0,
      drinks == "1-3" ~ 2,
      drinks == "3-5" ~ 4,
      drinks == "5-8" ~ 6.5,
      drinks == "8+" ~ 10,
      TRUE ~ NA_real_
    ),
    GPA = ifelse(is.na(grade_last_y), grade_12, grade_last_y),
    # DODATEK: Tworzymy faktor do ładnych etykiet na osi X
    drinks_label = factor(drinks_num, 
                          levels = c(0, 2, 4, 6.5, 10),
                          labels = c("0 (Brak)", "1-3 (Mało)", "3-5 (Średnio)", "5-8 (Dużo)", "8+ (Bardzo dużo)"))
  ) %>%
  filter(!is.na(drinks_num), !is.na(GPA))

# 2. Obliczenie korelacji Spearmana (bez zmian)
test_kor <- cor.test(dane_kor$drinks_num, dane_kor$GPA, method = "spearman", exact = FALSE)

# 3. WIZUALIZACJA "PODRASOWANA"
ggplot(dane_kor, aes(x = drinks_num, y = GPA)) +

  # --- Warstwa 2: Punkty (Jitter) z gradientem kolorów ---
  # Kolor zależy od liczby drinków. Używamy 'shape=21' (kółko z obwódką) dla lepszego efektu.
  geom_jitter(aes(fill = drinks_num), shape = 21, color = "white", size = 3, width = 0.6, alpha = 0.7) +
  
  # --- Warstwa 3: Boxploty (przezroczyste) ---
  # Pokazują medianę, ale nie zasłaniają kolorowych punktów
  geom_boxplot(aes(group = drinks_num), fill = NA, color = "black", 
               outlier.shape = NA, width = 1.2, size = 0.7) +
  
  # --- Stylizacja kolorów ---
  # Używamy palety viridis "magma" lub "plasma" dla efektownego przejścia od chłodnego do gorącego
  scale_fill_viridis_c(option = "plasma", name = "Liczba drinków", direction = -1) +
  
  # --- Stylizacja osi X ---
  # Ustawiamy własne etykiety w miejscach wartości numerycznych
  scale_x_continuous(breaks = c(0, 2, 4, 6.5, 10),
                     labels = c("0\n(Abstynenci)", "1-3\n(Okazjonalnie)", "3-5\n(Umiarkowanie)", "5-8\n(Często)", "8+\n(Ryzykownie)")) +
  
  # --- Podpisy i Motyw ---
  labs(
    title = "Związek między deklarowanym spożyciem a GPA",
    subtitle = paste0("Korelacja rang Spearmana: rho = ", 
                      round(test_kor$estimate, 3), " (p < 0.001)"),
    x = "", # Usuwamy ogólny tytuł osi X, bo etykiety mówią wszystko
    y = "Średnia ocen (GPA %)"
  ) +
  theme_minimal(base_size = 12) +
  theme(
    plot.title = element_text(face = "bold", size = 16, color = "#2c3e50"),
    plot.subtitle = element_text(size = 11, color = "grey40"),
    axis.text.x = element_text(face = "bold", color = "#2c3e50", size = 9), # Pogrubione etykiety na dole
    legend.position = "none", # Ukrywamy legendę koloru, bo oś X już to wyjaśnia
    panel.grid.minor = element_blank(), # Czystrze tło
    panel.grid.major.x = element_blank() # Usuwamy pionowe linie siatki 
  )
```

W celu sprawdzenia zależności między ilością spożywanego alkoholu a średnią ocen (GPA), przeprowadzono analizę korelacji rangowej Spearmana.

### Wyniki analizy
* **Współczynnik korelacji ($\rho$):** `-0.086`
* **Poziom istotności ($p$):** `< 0.001`

**Interpretacja statystyczna:**
Analiza wykazała istotną statystycznie ($p < 0.001$), lecz bardzo słabą ujemną korelację. 

### Wnioski
1. **Pewność wyniku (Istotność)**: Bardzo niska wartość $p$ (< 0.001) potwierdza, że ujemny wynik nie jest dziełem przypadku. W badanej populacji rzeczywiście istnieje tendencja: osoby pijące więcej mają statystycznie niższe oceny, jednak jest to zależność bardzo delikatna.
2. **Siła efektu (Wielkość)**: Współczynnik $\rho = -0.086$ oznacza korelację śladową. Ilość wypitego alkoholu wyjaśnia mniej niż 1% zmienności wyników w nauce. W praktyce oznacza to, że znając tylko ilość spożywanego przez studenta alkoholu, nie jesteśmy w stanie przewidzieć jego ocen.
3. **Mechanizmy kompensacyjne**: Tak słaby związek sugeruje, że studenci skutecznie oddzielają życie towarzyskie od nauki. Ewentualny negatywny wpływ alkoholu jest prawdopodobnie niwelowany przez inne czynniki (np. nadrabianie zaległości w dni bez imprez) lub ujawnia się dopiero przy skrajnym spożyciu, które w tej próbie stanowi mniejszość.

> **Podsumowanie**: Hipoteza o negatywnym wpływie alkoholu na oceny została potwierdzona statystycznie, jednak siła tego oddziaływania jest marginalna. Samo spożycie alkoholu nie jest głównym wyznacznikiem sukcesu akademickiego – kluczowe wydają się inne czynniki

# Wnioskowanie statystyczne

## Porównanie GPA względem miejsca zamieszkania

```{r wnioskowanie statystyczne akademiki vs GPA, echo=FALSE, warning=FALSE}
# Wykorzystujemy test Wilcoxona (odporny na brak rozkładu normalnego)
test_wynik <- wilcox.test(grade_last_y ~ accomodation, data = dane)

# Wizualizacja
ggplot(dane, aes(x = accomodation, y = grade_last_y, fill = accomodation)) +
  geom_boxplot(alpha = 0.7) +
  labs(subtitle = paste("p-value =", round(test_wynik$p.value, 4)),
    x = "Zakwaterowanie",
    y = "GPA w roku poprzednim",
    fill = "Zakwaterowanie"
  ) +
  scale_x_discrete(
    labels = c(
      "Nonprivate" = "Nieprywatne",
      "Private" = "Prywatne"
    )
  ) +
  scale_fill_discrete(
    labels = c(
      "Nonprivate" = "Nieprywatne",
      "Private" = "Prywatne"
    )
  ) +
  theme_minimal()
```

Sprawdzamy, czy środowisko akademika sprzyja gorszemu GPA w porównaniu do mieszkania prywatnego. Została zbadana różnica w wynikach w ostatnim roku dla studentów, którzy są teraz przynajmniej na 2 roku.

### Interpretacja wyników i wnioski
* Wynik testu Wilcoxona wskazuje na **p-value = 0.6482 > 0,05**, zatem nie ma podstaw do odrzucenia hipotezy zerowej i można uznać, że nie stwierdzono istotnej statystycznie różnicy w średnich i medianach.
* Rozkłady wyników są **bardzo podobne** w obu grupach; mediany GPA są zbliżone, a rozstępy międzykwartylowe są porównywalne.
* W grupie "Private" widoczna jest pojedyncza wartość odstająca (outlier), jednak nie wpływa ona na ogólny wniosek o braku istotnych różnic między grupami.

>**Wniosek**:Podsumowując, miejsce zamieszkania (prywatne vs. nieprywatne) **nie ma istotnego wpływu** na wyniki w nauce (GPA) w badanej próbie studentów.

## Zależność między aprobatą rodziców wobec spożywania alkoholu a tygodniowym poziomem jego konsumpcji

```{r pytanie 4 wykres test chi kwadrat, echo=FALSE, warning=FALSE}
# 1. Przygotowanie tabeli kontyngencji i testu
tab <- table(dane$parents_alcohol_approval, dane$drinks)
chi_test <- chisq.test(tab)

# 2. Wizualizacja: Heatmapa natężenia
dane %>%
  filter(!is.na(parents_alcohol_approval), !is.na(drinks)) %>%
  count(parents_alcohol_approval, drinks) %>%
  group_by(parents_alcohol_approval) %>%
  mutate(procent = n / sum(n) * 100) %>%
  ggplot(aes(x = drinks, y = parents_alcohol_approval, fill = procent)) +
  geom_tile(color = "white") +
  scale_fill_gradient(low = "#f7fbff", high = "#084594") +
  geom_text(aes(label = paste0(round(procent, 1), "%")), color = "black", size = 3) +
  labs(x = "Liczba drinków", y = "Aprobata rodziców", fill = "% w grupie") +
  theme_minimal()
```

Na powyższej heatmapie przedstawiono zależność między aprobatą rodziców a liczbą spożywanych drinków, wyrażoną w procentach w obrębie każdej grupy.

### Interpretacja wyników i wnioski
* Osoby z aprobatą rodziców **częściej** deklarują **spożycie alkoholu**. Największy udział występuje w grupie spożywającej 5-8 drinków podczas wyjścia, a sam rokład jest widocznie przesunięty w stronę większej konsumpcji alkoholu.
* Osoby bez aprobaty rodziców **rzadziej** deklarują **wysokie spożycie alkoholu**. Największy udział występuje w grupie spożywającej 1-3 drinków podczas wyjścia, a rozkład jest bardziej skoncentrowany na niskim oraz umiarkowanym spożyciu.
* **Brak aprobaty rodziców** wiąże się z większym odstekiem **abstynentów**. W grupie z aprobatą 5,2% badanych studentów deklaruje się jako osoby niepijące, natomiast w grupie bez aprobaty jest to aż 14,6%.

> **Wniosek**: Analiza wskazuje na wyraźne zróżnicowanie wzorców spożycia alkoholu w zależności od postawy rodziców wobec picia. Studenci, których rodzice aprobują spożywanie alkoholu, częściej deklarują wyższe poziomy konsumpcji (5–8 oraz 8+ drinków), podczas gdy wśród osób bez takiej aprobaty dominują zachowania umiarkowane (1–3 drinki) lub całkowita abstynencja. Wyniki sugerują, że postawy rodzicielskie **mogą odgrywać istotną rolę** w kształtowaniu nawyków związanych ze spożyciem alkoholu wśród młodych dorosłych.

```{r test chi kwadrat, echo=FALSE}
tidy(chi_test) %>%
  mutate(
    # 1. Formatowanie p-value (pogrubienie i czerwień dla p < 0.05)
    p_value_display = cell_spec(
      scales::pvalue(p.value, accuracy = 0.001),
      bold = ifelse(p.value < 0.05, TRUE, FALSE),
      color = ifelse(p.value < 0.05, "red", "black")
    ),
    # 2. Zaokrąglenie statystyki
    statistic = round(statistic, 2)
  ) %>%
  dplyr::select(
    `Statystyka Chi²` = statistic, 
    `Stopnie swobody (df)` = parameter, 
    `Wartość p` = p_value_display,
    `Metoda` = method
  ) %>%
  kable(
    format = "html", 
    escape = FALSE, # Konieczne, aby kolory zadziałały
    align = "c",    # Wyśrodkowanie
    caption = "Wyniki testu niezależności Chi-kwadrat"
  ) %>%
  kable_classic(full_width = F, html_font = "Cambria") %>%
  row_spec(0, bold = TRUE, background = "#f2f2f2", color = "#2c3e50") %>% # Styl nagłówka
  column_spec(1, bold = TRUE)
```

W celu potwierdzenia wniosków sformuowanych na podstawie heatmapy przeprowadzono test Chi-kwadrat. Test niezależności wykazał istnienie statystycznie istotnej zależności pomiędzy aprobatą rodziców wobec spożycia alkoholu a liczbą spożywanych drinków przez studentów (χ²(4) = 16,06; p = 0,003). Oznacza to, że rozkład spożycia alkoholu istotnie różni się w zależności od postawy rodziców wobec picia.

## Średnie spożycie alkoholu na wydziałach

```{r różnice między wydziałami, echo=FALSE}

dane_fac <- dane %>%
  mutate(drinks_num = case_when(
    drinks == "0" ~ 0,
    drinks == "1-3" ~ 2,
    drinks == "3-5" ~ 4,
    drinks == "5-8" ~ 6.5,
    drinks == "8+" ~ 10,
    TRUE ~ NA_real_
  )) %>%
  filter(!is.na(faculty), !is.na(drinks_num))

# 2. Test statystyczny Kruskala-Wallisa
kw_test <- kruskal.test(drinks_num ~ faculty, data = dane_fac)

# 3. Wykres średniego spożycia na wydziałach
dane_fac %>%
  group_by(faculty) %>%
  summarise(srednia_drinkow = mean(drinks_num), n = n()) %>%
  filter(n > 2) %>% # Odrzucamy wydziały z bardzo małą liczbą studentów
  ggplot(aes(x = reorder(faculty, srednia_drinkow), y = srednia_drinkow, fill = srednia_drinkow)) +
  geom_bar(stat = "identity") +
  coord_flip() +
  scale_fill_viridis_c(option = "mako", direction = -1) +
  labs(subtitle = paste("Test Kruskala-Wallisa p-value:", round(kw_test$p.value, 4)),
       x = "", y = "Średnia liczba drinków (indeks)") +
  theme_minimal() +
  theme(legend.position = "none")

```

Wykres przedstawia średnie spożycie alkoholu (liczbę drinków) w zależności od wydziału.

### Interpretacja wyników i wnioski
* Najwyższe średnie spożycie alkoholu występuje na wydziałach **AgriSciences**, **prawa** oraz **zarządzania i ekonomii**.
* Najniższe średnie spożycie alkoholu obserwowane jest natomiast na wydziałach **edukacji**, **medycyny** i **nauk ścisłych**.
* Różnice między wydziałami są widoczne wizualnie (ok. 4-6,5 w skali indeksu), jednak nie są one bardzo duże. Przeprowadzony **test Kruskala-Wallisa** wykazał wartość p-value = 0,1213 < 0,05, która świadczy o **braku istotnych statystycznie różnic** w poziomie spożycia alkoholu pomiędzy wydziałami. Oznacza to, że zaobserwowane różnice w średnich wartościach mogą wynikać z losowych wahań w próbie, a nie z rzeczywistych różnic między populacjami studentów poszczególnych wydziałów.

>**Wniosek**: Choć studenci niektórych wydziałów (np. AgriSciences i Law) deklarują wyższe średnie spożycie alkoholu niż studenci wydziałów takich jak Science czy Medicine and Health Services, różnice te **nie są istotne statystycznie**. Test Kruskala–Wallisa nie potwierdził istnienia istotnych różnic w poziomie spożycia alkoholu pomiędzy wydziałami.

## Porównanie GPA względem czasu poświęconego na naukę

```{r porównanie czy warto sie uczyc, echo=FALSE}
# 1. Przygotowanie danych i podział na grupy
dane_nauka <- dane %>%
  mutate(GPA = ifelse(is.na(grade_last_y), grade_12, grade_last_y)) %>%
  filter(!is.na(studying), !is.na(GPA)) %>%
  mutate(study_group = case_when(
    studying %in% c("0", "1-2", "3-5") ~ "Do 5h / tydz.",
    studying %in% c("5-8", "8+") ~ "Powyżej 5h / tydz.",
    TRUE ~ NA_character_
  )) %>%
  # Konwersja na faktor dla stabilności wykresu
  mutate(study_group = as.factor(study_group))

# 2. Wykres ggbetweenstats z testem odpornym
ggbetweenstats(
  data  = dane_nauka,
  x     = study_group,
  y     = GPA,
  type  = "robust", # Statystyka odporna na nierówne grupy i outliers
  tr    = 0.1,      # Średnia ucinana (10%)
subtitle = "Podział na progu 5 godzin dodatkowej pracy tygodniowo",
  xlab  = "Intensywność nauki własnej",
  ylab  = "Średnia ocen (GPA %)",
  palette = "Set2", 
  package = "RColorBrewer",
  messages = FALSE
)

```

Wykres przedstawia porównanie wyników GPA studentów w zależności od czasu poświęcanego na naukę własną: grupa 1 to do 5 godzin tygodniowo (n = 124), natomiat grupa 2: powyżej 5 godzin tygodniowo (n = 192).

### Interpretacje wyników i wnioski
* **Średnie (trimmed mean) GPA** w obu grupach są niemal identyczne (grupa 1: 68,02; grupa 2: 67,90).
* **Rozkłady wyników GPA** w obu grupach są bardzo podobne; zbliżone mediany, podobny zakres wartości oraz nie wykazują wyraźnego przesunięcia jednej grupy względem drugiej.
* Przeprowadzony **test t Yuen'a** (odporny na obserwacje odstające) zwrócił wartość p-value = 0,92 < 0,05, zatem nie stwierdzono istotnej statystycznie różnicy w GPA pomiędzy studentami uczącymi się do 5 godzin tygodniowo a tymi, którzy uczą się więcej. Przedział ufności obejmuje 0, co dodatkowo potwierdza brak istotnego efektu.

>**Wniosek**: Czas poświęcony na naukę własną (powyżej lub poniżej 5 godzin tygodniowo) **nie różnicuje istotnie** wyników GPA. Studenci uczący się więcej niż 5 godzin tygodniowo nie osiągają statystycznie istotnie wyższych wyników niż studenci uczący się krócej.

## Wpływ intensywności nauki i imprezowania na średnią ocen (GPA)

```{r czy nauka osłabia negatywny wpływ imprezowania, echo=FALSE}
# 1. Przygotowanie danych
dane_int <- dane %>%
  mutate(GPA = ifelse(is.na(grade_last_y), grade_12, grade_last_y)) %>%
  filter(!is.na(partying), !is.na(studying), !is.na(GPA)) %>%
  # Podział na grupy nauki (uproszczony dla czytelności wykresu)
  mutate(study_level = ifelse(studying %in% c("0", "1-2", "3-5"), "Mało nauki (<5h)", "Dużo nauki (>5h)")) %>%
  # Uproszczenie skali imprezowania
  mutate(party_level = case_when(
    partying == "0" ~ "Nigdy",
    partying %in% c("1", "Only weekends") ~ "Rzadko",
    partying %in% c("2", "3", "4+") ~ "Często",
    TRUE ~ NA_character_
  )) %>%
  # Porządkowanie poziomów na osi X
  mutate(party_level = factor(party_level, levels = c("Nigdy", "Rzadko", "Często")))

# 2. Obliczanie średnich dla punktów na wykresie
interakcja_summary <- dane_int %>%
  group_by(party_level, study_level) %>%
  summarise(mean_GPA = mean(GPA, na.rm = TRUE), .groups = 'drop')

# 3. Wykres interakcji (nowoczesna wersja ggplot2)
ggplot(interakcja_summary, aes(x = party_level, y = mean_GPA, color = study_level, group = study_level)) +
  geom_line(size = 1.2) +
  geom_point(size = 4) +
  scale_color_manual(values = c("Mało nauki (<5h)" = "#e74c3c", "Dużo nauki (>5h)" = "#2ecc71")) +
  labs(
    x = "Intensywność imprezowania",
    y = "Średnia ocen (GPA %)",
    color = "Poziom nauki:"
  ) +
  theme_minimal() +
  theme(legend.position = "bottom")
```

Wykres przedstawia interakcję między intensywnością nauki a częstotliwością imprezowania w odniesieniu do średniego GPA. Zastosowana częstotliwość imprezowania kształtuje się następująco (w ujęciu tygodniowym): 0 imprez = Nigdy, 1 impreza lub wyłącznie w weekendy = Rzadko, 2+ imprez = Często.

### Interpretacja wyników i wnioski
* Przy **braku imprezowania** intensywność nauki wyraźnie różnicuje wyniki. Między grupą uczącą się poniżej 5 godzin tygodniowo a tą powyżej 5 godzin występuje przewaga GPA rzędu 7 p.p. na korzyść tych uczących się więcej.
* Przy **rzadkim oraz częstym imprezowaniu** obie grupy wskazują na niemal identyczne GPA, a linie je reprezentujące niemalże się pokrywają.

>**Wniosek**: Wyniki sugerują, że relacja między nauką a osiągnięciami akademickimi jest modyfikowana przez częstotliwość imprezowania. Najwyższe GPA obserwuje się u studentów, którzy intensywnie się uczą i nie imprezują, natomiast przy częstym lub sporadycznym imprezowaniu wpływ intensywności nauki na GPA staje się słabszy.

## Szacowany wpływ czasu nauki i wydziału na wynik GPA

```{r wykres manova ancova anova (do obczajenia), echo=FALSE}
# 1. Przygotowanie danych (bez zmian)
dane_ancova <- dane %>%
  mutate(
    GPA = ifelse(is.na(grade_last_y), grade_12, grade_last_y),
    study_num = case_when(
      studying == "0" ~ 0,
      studying == "1-3" ~ 1.5,
      studying == "3-5" ~ 4,
      studying == "5-8" ~ 6.5,
      studying == "8+" ~ 10,
      TRUE ~ NA_real_
    ),
    faculty = as.factor(faculty) 
  ) %>%
  filter(!is.na(faculty), !is.na(GPA), !is.na(study_num)) %>%
  group_by(faculty) %>%
  filter(n() >= 5) %>%
  ungroup()

# 2. Model (bez zmian)
model_ancova <- lm(GPA ~ study_num + faculty, data = dane_ancova)

# --- ULEPSZONA TABELA 1: ISTOTNOŚĆ (ANOVA Typ III) ---
# Przygotowanie danych do tabeli
tabela_dane <- Anova(model_ancova, type = "III") %>%
  tidy() %>%
  # --- POPRAWKA: Usuwamy wiersze, które nie mają p-value (np. Residuals) ---
  filter(!is.na(p.value)) %>% 
  filter(term != "(Intercept)") %>%
  mutate(
    # Formatowanie p-value: Teraz bezpieczne, bo nie ma NA
    `Wartość p` = cell_spec(
      scales::pvalue(p.value, accuracy = 0.001), 
      bold = ifelse(p.value < 0.05, TRUE, FALSE),
      color = ifelse(p.value < 0.05, "red", "black")
    ),
    # Zaokrąglanie liczb dla czystości
    statistic = round(statistic, 2),
    sumsq = round(sumsq, 1)
  ) %>%
  rename(
    `Czynnik` = term, 
    `Suma kwadratów` = sumsq, 
    `df` = df,
    `Statystyka F` = statistic
  )

# --- WYKRES 1: WIZUALIZACJA WPŁYWU (bez zmian) ---
plot_model(model_ancova, 
           type = "est", 
           show.values = TRUE, 
           value.offset = .3,
           title = "Wpływ czynników na wynik GPA",
           axis.labels = NULL, 
           vline.color = "grey50",
           dot.size = 3.5,
           line.size = 1.2,
           colors = "Dark2") +
  theme_minimal(base_size = 12) +
  theme(
    panel.grid.minor = element_blank(),
    plot.title = element_text(face = "bold"),
    axis.text.y = element_text(size = 10, face = "bold")
  ) +
  labs(
    subtitle = "Współczynniki regresji z 95% przedziałem ufności.",
    y = "Szacowana zmiana GPA (%)",
    x = ""
  )
```

Wykres przedstawia wyniki modelu regresji ilustrującego wpływ liczby godzin nauki oraz przynależności do wydziału na poziom GPA wraz z 95% przedziałami ufności.

### Interpretacja wyników i wnioski
* Zmienna liczba godzin nauki (study num) **nie wykazuje istotnego wpływu** na wynik GPA; oszacowany współczynnik jest bliski zeru, a przedział ufności obejmuje wartość 0, co wskazuje na brak statystycznie istotnej zależności między czasem nauki a osiągnięciami akademickimi.
* Przynależność do wydziału **różnicuje poziom GPA**: Studenci wydziałów Medicine and Health Services, Engineering oraz Education osiągają przeciętnie wyższe wyniki GPA w porównaniu z grupą referencyjną, natomiast studenci wydziałów AgriSciences, Economic & Management Sciences oraz Law uzyskują przeciętnie niższe wartości GPA.
* Najsilniejszy ujemny efekt obserwuje się dla wydziału **AgriSciences**, natomiast najwyższy dodatni efekt dla kierunków związanych z **medycyną i ochroną zdrowia**.
* Szerokość przedziałów ufności dla części wydziałów wskazuje na większą niepewność estymacji, co sugeruje ostrożność w interpretacji siły poszczególnych efektów.

>**Wniosek**: Wyniki modelu regresji wskazują, że przynależność do wydziału ma istotniejsze znaczenie dla poziomu GPA niż sama liczba godzin poświęcanych na naukę. Najwyższe wartości GPA obserwuje się wśród studentów kierunków medycznych i inżynierskich, natomiast najniższe wśród studentów nauk rolniczych oraz ekonomiczno-zarządczych. Czas nauki, analizowany samodzielnie, nie stanowi istotnego predyktora wyników akademickich.

```{r tabela ancova, echo=FALSE}
# Generowanie tabeli
tabela_dane %>%
  kable(
    format = "html", 
    escape = FALSE, # Ważne dla kolorowania
    align = "c",
    caption = "Wyniki analizy kowariancji (ANCOVA)"
  ) %>%
  kable_classic(full_width = F, html_font = "Cambria") %>%
  row_spec(0, bold = TRUE, background = "#f2f2f2") 
```

Powyższa analiza została dodatkowo poparta **analizą kowariancji (ANCOVA)**, w której zbadano wpływ liczby godzin nauki (study_num) oraz wydziału (faculty) na poziom GPA, przy jednoczesnym uwzględnieniu ob czynników w jednym modelu. Analiza ta **nie potwierdziła istotnego wpływu** czasu nauki ani wydziału na poziom GPA, co sugeruje, że obserwowane wcześniej różnice mają charakter opisowy i nie znajdują potwierdzenia statystycznego w modelu.

# Uporządkowany model logitowy

```{r model do pytania 6, echo=FALSE, message=FALSE, warning=FALSE}
dane_ordinal <- dane %>%
  mutate(
    fail_level = case_when(
      modules_failed == "0" ~ "Brak",
      modules_failed == "1" ~ "1 oblany",
      modules_failed == "2" ~ "2 oblane",
      modules_failed %in% c("3", "4+") ~ "3+ oblane"
    ),
    fail_level = factor(fail_level, 
                        levels = c("Brak", "1 oblany", "2 oblane", "3+ oblane"), 
                        ordered = TRUE),
    party_num = case_when(
      partying == "0" ~ 0,
      partying == "1" ~ 1,
      partying == "Only weekends" ~ 1.5,
      partying %in% c("2", "3", "4+") ~ 3,
      TRUE ~ NA_real_
    ),
    missed_num = case_when(
      classes_missed == "0" ~ 0,
      classes_missed == "1" ~ 1,
      classes_missed == "2" ~ 2,
      classes_missed %in% c("3", "4+") ~ 3,
      TRUE ~ NA_real_
    )
  ) %>%
  filter(!is.na(fail_level), !is.na(party_num), !is.na(missed_num))

model_ord_simple <- polr(fail_level ~ party_num + missed_num, 
                         data = dane_ordinal, 
                         Hess = TRUE)

wyniki_statystyczne <- tidy(model_ord_simple, exponentiate = TRUE, conf.int = TRUE) %>%
  filter(coef.type == "coefficient") %>%
  mutate(
    p.value = 2 * pnorm(abs(statistic), lower.tail = FALSE),
    term = case_when(
      term == "party_num" ~ "Częstotliwość imprezowania",
      term == "missed_num" ~ "Opuszczanie zajęć",
      TRUE ~ term
    ),
    label_text = paste0("OR: ", round(estimate, 2))
  )

ggplot(wyniki_statystyczne, aes(x = reorder(term, estimate), y = estimate)) +
  geom_hline(yintercept = 1, linetype = "dashed", color = "grey60", size = 0.8) +
  geom_segment(aes(x = term, xend = term, y = 1, yend = estimate), 
               color = ifelse(wyniki_statystyczne$p.value < 0.05, "#2980b9", "grey80"), 
               size = 1.2) +
  geom_point(aes(color = p.value < 0.05), size = 5) +
  geom_errorbar(aes(ymin = conf.low, ymax = conf.high), 
                width = 0.1, color = "grey40", alpha = 0.6) +
  geom_text(aes(label = label_text), hjust = -0.4, vjust = -0.5, size = 3.5, fontface = "bold", color = "#34495e") +
  coord_flip() +
  scale_color_manual(values = c("TRUE" = "#2980b9", "FALSE" = "grey80")) +
  labs(
    title = "Co zwiększa liczbę oblanych przedmiotów:",
    x = "",
    y = "Iloraz Szans"
  ) +
  theme_minimal(base_size = 12) +
  theme(
    legend.position = "none",
    panel.grid.major.y = element_blank(),
    plot.title = element_text(face = "bold", size = 16, color = "#2c3e50"),
    axis.text.y = element_text(face = "bold", size = 11)
  )

wyniki_statystyczne %>%
  mutate(
    p_val_num = scales::pvalue(p.value, accuracy = 0.001),
    estimate = round(estimate, 2),
    conf.low = round(conf.low, 2),
    conf.high = round(conf.high, 2)
  ) %>%
  dplyr::select(
    `Czynnik` = term,
    `OR` = estimate,
    `Dolna gr.` = conf.low,
    `Górna gr.` = conf.high,
    `p-value` = p_val_num
  ) %>%
  kable(
    format = "html", 
    align = "lcccc",
    caption = "Wyniki porządkowego modelu logitowego"
  ) %>%
  kable_material(c("striped", "hover"), full_width = F, html_font = "Roboto") %>%
  column_spec(2, bold = TRUE, background = "#eaf2f8", color = "#2874a6", border_right = TRUE) %>%
  column_spec(5, color = "grey40", italic = TRUE) %>%
  row_spec(0, background = "#2c3e50", color = "white", bold = TRUE)
  
```

## Metodologia
Zastosowana metoda: **Regresja Logistyczna dla Zmiennych Porządkowych**.

W celu zbadania czynników wpływających na skalę niepowodzeń akademickich, zastosowano model proporcjonalnych szans. Jest to specyficzny rodzaj regresji, dedykowany do analizy zmiennych, które posiadają naturalny porządek, ale nie są liczbami ciągłymi. Zostosowano następujące uporządkowanie: Brak niezdanych przedmiotów < 1 niezdany < 2 niezdane < 3 niezdane.

## Interpretacje i wnioski
**Opuszczanie zajęć**: Zmienna ta jest istotnym statystycznie czynnikiem ryzyka. Każdy wzrost częstotliwości opuszczania zajęć o jeden poziom wiąże się ze wzrostem szansy na gorszy wynik egzaminacyjny (tj. oblanie większej liczby przedmiotów) o 23%.

**Częstotliwość imprezowania**: Wynik ten jest wysoce istotny i wskazuje na silną, odwrotną zależność. Wartość OR poniżej 1.0 oznacza, że wyższa aktywność towarzyska (przy stałym poziomie nieobecności) wiąże się ze spadkiem ryzyka porażki. Konkretnie, wyższy poziom aktywności towarzyskiej obniża szansę na niepowodzenie o około 31%.

>**Wniosek**: Wynik ten sugeruje, że życie towarzyskie może pełnić funkcję "bufora stresu" lub sprzyjać budowaniu kapitału społecznego (wspólna nauka, wymiana notatek). Studenci aktywni towarzysko radzą sobie lepiej niż osoby izolujące się, pod warunkiem, że imprezowanie nie prowadzi do opuszczania zajęć.

# Podsumowanie

Analiza została oparta na szerokim sondażu studenckim obejmującym dane demograficzne, ekonomiczne i behawioralne oraz informacje o GPA i spożyciu alkoholu. Dane zostały wcześniej uporządkowane: usunięto obserwacje bez kluczowych zmiennych (płeć, wydział, rok studiów), sprawdzono wartości skrajne oraz uzupełniono braki metodą k-Nearest Neighbors (k = 5), z dodatkowymi korektami dla wybranych grup, np. studentów pierwszego roku. Jakość imputacji była kontrolowana wizualnie i statystycznie, aby ograniczyć ryzyko zniekształceń wyników.

Wyniki opisowe pokazały silne zróżnicowanie wzorców picia. Około połowa badanych deklarowała intensywne spożycie alkoholu w kategoriach „5–8” i „8+”, natomiast abstynenci stanowili jedynie około 7% próby. Rozkład GPA był zbliżony do normalnego (średnia ok. 68,4%, mediana ok. 68%, odchylenie standardowe ok. 9,98), co pozwalało traktować tę zmienną jako stabilny punkt odniesienia w dalszych analizach.

Zależność między ilością spożywanego alkoholu a wynikami akademickimi okazała się statystycznie istotna, ale bardzo słaba. Współczynnik Spearmana wyniósł ρ = −0,086 (p < 0,001), co oznacza, że alkohol wyjaśnia mniej niż 1% zmienności GPA. Wynik ten sugeruje, że samo picie nie jest głównym czynnikiem decydującym o sukcesie akademickim, a jego negatywne skutki ujawniają się głównie w przypadkach skrajnych lub są częściowo równoważone przez inne zachowania, takie jak intensywniejsza nauka w tygodniach bez imprez.

Istotną rolę odegrały czynniki kontekstowe. Studenci o wyższym budżecie częściej prowadzili intensywne życie towarzyskie i częściej znajdowali się w grupach o wysokiej konsumpcji alkoholu, co pośrednio zwiększało ryzyko gorszych wyników. Miejsce zamieszkania również miało znaczenie: w akademikach przy bardzo wysokim spożyciu odsetek osób opuszczających co najmniej dwa zajęcia sięgał około 70%, podczas gdy w mieszkaniach prywatnych wynosił około 47%. Model logitowy potwierdził, że zarówno intensywność picia, jak i środowisko mieszkaniowe istotnie zwiększają prawdopodobieństwo absencji na zajęciach, nawet po uwzględnieniu innych zmiennych kontrolnych.

Analiza mechanizmu kompensacji pokazała, że większy nakład pracy własnej wiąże się z wyższym GPA, jednak tylko do pewnego poziomu. Dodatkowe godziny nauki mogą częściowo neutralizować skutki umiarkowanego imprezowania, ale przy bardzo intensywnym stylu życia efekt ten słabnie. Płeć nie okazała się istotnym moderatorem zależności między alkoholem a wynikami, natomiast znaczenie miały czynniki psychospołeczne. Aprobata rodziców wobec picia była istotnie związana z wyższą konsumpcją (χ² = 16,06; p = 0,003). Studenci pobierający stypendium deklarowali większą dyscyplinę w nauce i częstsze ograniczanie rozrywki do weekendów, co sprzyjało stabilniejszym wynikom.

Badanie ma swoje ograniczenia. Dane są samoopisowe i obserwacyjne, dlatego nie pozwalają jednoznacznie rozstrzygać o przyczynach i skutkach. Mimo starannej imputacji pozostaje pewien poziom niepewności, a część potencjalnych czynników zakłócających, takich jak stres czy jakość snu, nie została w pełni uwzględniona. Z praktycznego punktu widzenia wyniki sugerują jednak, że uczelnie powinny traktować problem spożycia alkoholu nie tylko jako kwestię zdrowia, ale także jako element wpływający pośrednio na funkcjonowanie akademickie. Najbardziej sensowne wydają się działania kierowane do konkretnych grup ryzyka, zwłaszcza mieszkańców akademików oraz studentów o wysokim budżecie. Całość pokazuje, że wpływ alkoholu na GPA jest niewielki, ale jego znaczenie rośnie w określonych kontekstach społecznych i przy bardzo intensywnych wzorcach konsumpcji.


